ACORDAO-COMPLETO-2493787

ACÓRDÃO 1334/2022 ATA 6/2022 - PRIMEIRA CÂMARA

VISTOS, relatados e discutidos estes autos de Tomada de Contas Especial instaurada pela Financiadora de Estudos e Projetos (Finep) , em desfavor da Fundação de Gestão e Inovação (FGI) , antiga Fundação Universitária de Brasília (Fubra) , e dos Srs. Clodoaldo Rodrigues da Costa Junior, ex-Diretor-Presidente (31/03/2006 a 21/12/2006) , Maria Heldaiva Bezerra Pinheiro, ex-Diretora Administrativa e Financeira (14/06/2002 a 21/12/2006) , Aiporê Rodrigues de Moraes, ex-Diretor-Presidente (22/12/2006 a 17/12/2008) e Créa Antônia de Almeida Faria, em face da impugnação parcial das despesas relativas aos recursos repassados no âmbito do Convênio 920/2003, (Siafi 511130) , que teve como objeto custear o plano de desenvolvimento da infraestrutura de criação de grupo de pesquisa intitulado "Núcleo de Supercomputação para Simulação de Sistemas Complexos";
ACORDAM os Ministros do Tribunal de Contas da União, reunidos em sessão da Primeira Câmara, em:
9.1. julgar regulares, com ressalva, as contas da Fundação Universidade de Brasília e dos Srs. Clodoaldo Rodrigues da Costa Junior, Maria Heldaiva Bezerra Pinheiro e Aiporê Rodrigues de Moraes, com fundamento nos arts. 1º, inciso I, 16, inciso II, 18 e 23, inciso II, da Lei 8.443/1992, c/c os arts. 208 e 214, inciso II, do Regimento Interno, dando-lhes quitação;
9.2. excluir a responsabilidade da Sra. Créa Antônia de Almeida Faria destas contas; e
9.3. dar ciência deste Acórdão aos responsáveis e à Finep.

Tomada de Contas Especial instaurada pela Financiadora de Estudos e Projetos - FINEP/Ministério da Ciência, Tecnologia, Inovações e Comunicações, em razão da impugnação parcial das despesas realizadas com os recursos do Convênio n° 920/2003, celebrado com a Fundação de Gestão e Inovação - FGI, fundação privada com sede em Brasilia-DF, tendo por objeto "Núcleo de Supercomputação para Simulação de Sistemas Complexos", com vigência estipulada para o período de 14/10/2004 a 14/12/2007 (Siafi).

Primeira Câmara

Financiadora de Estudos e Projetos (Finep).

3. Responsáveis: Fundação de Gestão e Inovação (FGI), antiga Fundação Universitária de Brasília (Fubra) (03.151.583/0001-40), sucedida pela Fundação Universidade de Brasília (00.038.174/0001-43); Aiporê Rodrigues de Moraes, ex-Diretor-Presidente da FGI/Fubra (XXX.451.561-XX); Clodoaldo Rodrigues da Costa Junior, ex-Diretor-Presidente da FGI/Fubra (XXX.469.411-XX); Créa Antônia de Almeida Faria (XXX.298.571-XX); Maria Heldaiva Bezerra Pinheiro, ex-Diretora Administrativa e Financeira da FGI/Fubra (XXX.781.761-XX).

13.1. Ministros presentes: Walton Alencar Rodrigues (Presidente), Benjamin Zymler e Jorge Oliveira.
13.2. Ministros-Substitutos presentes: Augusto Sherman Cavalcanti (Relator) e Weder de Oliveira.

AUGUSTO SHERMAN

Adoto, como relatório, a instrução elaborada e aprovada no âmbito da SecexTCE, bem como o parecer do MP/TCU (peças 71/74) .
I - INSTRUÇÃO DA SECEXTCE
"Cuidam os autos de tomada de contas especial instaurada pela Financiadora de Estudos e Projetos - Finep, em desfavor da Fundação de Gestão e Inovação - FGI (CNPJ 03.151.583/0001-40) , antiga Fundação Universitária de Brasília - Fubra, convenente, e de Clodoaldo Rodrigues da Costa Junior (CPF XXX.469.411-XX) , Diretor-Presidente de 31/03/2006 a 21/12/2006, Maria Heldaiva Bezerra Pinheiro (CPF XXX.781.761-XX) , Diretora Administrativa e Financeira de 14/06/2002 a 21/12/2006, Aiporê Rodrigues de Moraes (CPF XXX.451.561-XX) , Diretor-Presidente a partir de 22/12/2006, e Créa Antônia de Almeida Faria (CPF XXX.298.571-XX) , Diretora Administrativa e Financeira a partir de 22/12/2006, em face da impugnação parcial das despesas relativas aos recursos repassados pela Finep à FGI (antiga Fundação Universitária de Brasília - Fubra) , no âmbito do Convênio 920/2003, Siafi 511130 (peça 3; p. 106-118) , com o seguinte objeto:
Transferência de recursos financeiros, pelo CONCEDENTE ao CONVENENTE, para o Plano de desenvolvimento da infraestrutura de criação de novo grupo de pesquisa intitulado 'Núcleo de Supercomputação para Simulação de Sistemas Complexos', doravante denominado PROJETO, descrito no PLANO DE TRABALHO, o qual integra este Convênio, independentemente de qualquer transcrição
HISTÓRICO
Para a execução do Convênio 920/2003, a Finep repassou à FGI/Fubra, a importância total de R$ 274.695,00, conforme especificado na tabela a seguir:
	Data da Ordem Bancária
	Valor do Repasse
	Ordem Bancária

	22/10/2004
	72.840,00
	2004OB900249

	15/09/2005
	201.855,00
	2005OB900382

Por seu turno, conforme apontado no Memorando 350/2017 - Validação de Solicitação de TCE (peça 3, p. 411-414) , após a apresentação da prestação de contas, a Finep verificou a ocorrência de dano ao erário, em função da impugnação parcial das despesas executadas à conta dos recursos do Convênio 920/2003. Nesse sentido, por meio do Formulário para Proposta de TCE  013/2016 (peça 3, p. 387-389) , a Finep identificou as seguintes irregularidades e detalhou as parcelas de débito correspondentes:
	Data
	Valor (R$) 
	Origem do dano ao erário

	15/08/2006
	2.284,93
	Equipamentos adquiridos não previstos na Relação de Itens vigente para o projeto.

	15/08/2006
	4.569,70
	
	28/06/2007
	4.980,00
	
	17/10/2007
	2.400,00
	
	20/12/2007
	3.932,00
	Realização de despesas em data posterior ao prazo de utilização de recursos.

	14/12/2007
	4.129,23
	Ausência de comprovação de realização de procedimento licitatório, levando a compras por preços superiores aos de mercado.

	14/12/2007
	40.552,27
	Não cumprimento dos recursos da contrapartida

Ademais, constatou-se que foi realizada a seguinte devolução de recursos: R$ 871,41, em 29/02/2008 (2008NL000246) , referente ao saldo residual do convênio (peça 3, p. 385) .
Registra-se, ainda, que o Convênio 920/2003 esteve vigente de 14/10/2004 a 14/12/2007 (peça 3, p. 117 e 127) , que o prazo final para a apresentação da prestação de contas expirou em 12/02/2008 (peça 3, p. 127) e que a prestação de contas final foi enviada à Finep em 18/02/2008 (peça 3, p. 144 e 147-229) .
Por meio dos ofícios e dos editais constantes da tabela a seguir, durante a tramitação do processo administrativo, a Finep notificou as pessoas físicas e a pessoa jurídica indicadas, acerca da impugnação das despesas executadas à conta dos recursos do Convênio 920/2003, requerendo as providências devidas ou a devolução dos aludidos recursos.
	Documento
	Localização
	AR (data) 
	Destinatário
	Cargo

	Carta protocolo n° 005.931/12
	Peça 3, p. 255-259
	Devolvido (peça 3, p. 260-261) 
	Fundação Gestão e Inovação
	Convenente

	Carta protocolo n° 000.737/16
	Peça 3, p. 270
	Peça 3, p. 279 (28/01/2016) 
	Aiporê Rodrigues de Moraes
	Diretor-Presidente

	Carta protocolo n° 001.236/16
	Peça 3, p. 281
	Devolvido (peça 3, p. 289) 
	Aiporê Rodrigues de Moraes
	Diretor-Presidente

	Carta protocolo n° 001.237/16
	Peça 3, p. 290
	Devolvido (peça 3, p. 298) 
	Aiporê Rodrigues de Moraes
	Diretor-Presidente

	Carta protocolo n° 005.406/17
	Peça 3, p. 319
	Peça 3, p. 331 (12/06/2017) 
	Maria Heldaiva Bezerra Pinheiro
	Diretora Administrativa e Financeira

	Carta protocolo n° 005.407/17
	Peça 3, p. 337
	Peça 3, p. 349 (12/06/2017) 
	Maria Heldaiva Bezerra Pinheiro
	Diretora Administrativa e Financeira

	Carta protocolo n° 005.408/17
	Peça 3, p. 350
	Peça 3, p. 362 (12/06/2017) 
	Clodoaldo Rodrigues da Costa Junior
	Diretor-Presidente

	Carta protocolo n° 005.415/17
	Peça 3, p. 363
	Devolvido (peça 3, p. 374) 
	Clodoaldo Rodrigues da Costa Junior
	Diretor-Presidente

	Carta protocolo n° 000.337/18
	Peça 3, p. 431-433
	Peça 3, p. 437 (15/01/2018) 
	Maria Heldaiva Bezerra Pinheiro
	Diretora Administrativa e Financeira

	Carta protocolo n° 000.338/18
	Peça 3, p. 438-440
	Peça 3, p. 444 (15/01/2018) 
	Maria Heldaiva Bezerra Pinheiro
	Diretora Administrativa e Financeira

	Carta protocolo n° 000.339/18
	Peça 3, p. 445-447
	Peça 3, p. 451 (15/01/2018) 
	Clodoaldo Rodrigues da Costa Junior
	Diretor-Presidente

	Carta protocolo n° 000.340/18
	Peça 3, p. 452-454
	Peça 3, p. 458 (15/01/2018) 
	Clodoaldo Rodrigues da Costa Junior
	Diretor-Presidente

	Edital n° 01/2015
	Peça 3, p. 269
	N/A (23/04/2015) 
	FGI e Edeijavá Rodrigues Lira
	Convenente e Diretor-Presidente

	Edital n° 03/2016
	Peça 3, p. 302
	N/A (01/03/2016) 
	FGI e Aiporê Rodrigues de Moraes
	Convenente e Diretor-Presidente

	Edital n° 08/2017
	Peça 3, p. 376
	N/A (13/06/2017) 
	FGI e Créa Antônia de Almeida Faria
	Convenente e Diretora Administrativa e Financeira

	Edital n° 26/2018
	Peça 3, p. 430
	N/A (10/01/2018) 
	Aiporê Rodrigues de Moraes e Créa Antônia de Almeida Faria
	Diretor-Presidente e Diretora Administrativa e Financeira

Em reposta às diversas comunicações listadas no item anterior desta instrução, apenas a responsável Maria Heldaiva Bezerra Pinheiro se comunicou com a Finep (peça 3, p. 333-336 e 461-464) , sem, contudo, lograr demonstrar a boa e regular aplicação dos recursos federais repassados à FGI/Fubra pela Finep.
Logo, diante da não demonstração da boa e regular aplicação dos recursos federais repassados, assim como da não devolução dos aludidos recursos, instaurou-se a tomada de contas especial em 9/1/2018 (peça 3, p. 421-422) . Nesse sentido, no Relatório de TCE 001/2018 (peça 3, p. 484-500) , concluiu-se que o prejuízo importaria no valor original de R$ 61.976,72, imputando-se a responsabilidade às pessoas físicas e à pessoa jurídica constantes da tabela a seguir, uma vez que foram os responsáveis pela execução dos recursos federais recebidos à conta do Convênio 920/2003, em seus respectivos períodos de gestão (peça 3, p. 489) :
	Responsável
	Cargo
	Período de Gestão
	Débito original (R$) 

	Fundação de Gestão e Inovação - FGI
	Convenente
	N/A
	61.976,72

	Clodoaldo Rodrigues da Costa Junior
	Diretor-Presidente
	De 31/03/2006 a 21/12/2006
	6.854,63

	Maria Heldaiva Bezerra Pinheiro
	Diretora Administrativa e Financeira
	De 14/06/2002 a 21/12/2006
	6.854,63

	Aiporê Rodrigues de Moraes
	Diretor-Presidente
	A partir de 22/12/2006
	55.122,09

	Créa Antônia de Almeida Faria
	Diretora Administrativa e Financeira
	A partir de 22/12/2006
	55.122,09

Por seu turno, o Relatório de Auditoria da Controladoria-Geral da União (peça 3, p. 522-525) chegou a conclusões semelhantes às do Relatório de TCE 001/2018 (peça 3, p. 484-500) . Adicionalmente, após serem emitidos o Certificado de Auditoria, o Parecer do Dirigente de Controle Interno e o Pronunciamento Ministerial (peça 3, p. 526-527 e 528-529; e peça 6) , o processo foi remetido a este Tribunal.
A unidade técnica analisou o caso com uso de instrução datada de 19/6/2019 (peça 19) , situação em que foi mencionada a extinção da Fundação de Gestão e Inovação (FGI/Fubra) , conforme sentença judicial proferida no processo 2011.01.1.197166-8, no âmbito do TJDFT (peça 13) , tendo a unidade técnica sugerido a substituição da FGI/Fubra pela Fundação Universidade de Brasília (FUB/UnB) , já que esta última constou como sucessora dos bens resultantes da liquidação da FGI/Fubra, além de propor a citação solidária dos demais envolvidos.
Em pronunciamento de 21/6/19 (peça 20) , o diretor da subunidade sugeriu ajustes nos valores dos débitos, concordando com os demais pontos da análise citada no parágrafo precedente, o que contou com a anuência do dirigente da unidade (peça 21) , que, por meio de delegação de competência, autorizou a expedição das comunicações litadas abaixo:
Tabela 1 - Citações Encaminhadas pelo Tribunal
	Destinatário/Responsável
	Número do Ofício/Comunicação
	Data de Expedição
	Localização no Processo
	Data da Ciência
	Localização no Processo

	Aiporê Rodrigues de Moraes
	4649/2019-TCU/Secex-TCE
	25/6/2019
	peça 28
	Devolvido
	peça 37

	Aiporê Rodrigues de Moraes
	9713/2019-TCU/Secex-TCE
	23/10/2019
	peça 51
	6/11/2019
	peça 58

	Aiporê Rodrigues de Moraes
	9714/2019-TCU/Secex-TCE
	23/10/2019
	peça 52
	6/11/2019
	peça 56

	Aiporê Rodrigues de Moraes
	9715/2019-TCU/Secex-TCE
	23/10/2019
	peça 53
	6/11/2019
	peça 59

	Aiporê Rodrigues de Moraes
	9716/2019-TCU/Secex-TCE
	23/10/2019
	peça 54
	7/11/2019
	peça 60

	Aiporê Rodrigues de Moraes
	9717/2019-TCU/Secex-TCE
	23/10/2019
	peça 55
	Devolvido
	peça 57

	Clodoaldo Rodrigues da Costa Junior
	4642/2019-TCU/Secex-TCE
	25/6/2019
	peça 31
	12/7/2019
	peça 34

	Créa Antônia de Almeida Faria
	4650/2019-TCU/Secex-TCE
	25/6/2019
	peça 29
	10/7/2019
	peça 32

	Fundação Universidade de Brasília
	4641/2019-TCU/Secex-TCE
	25/6/2019
	peça 30
	15/7/2019
	peça 35

	Maria Heldaiva Bezerra Pinheiro
	4647/2019-TCU/Secex-TCE
	25/6/2019
	peça 27
	10/7/2019
	peça 33

Fonte: elaboração própria.
Para atender ao chamamento do Tribunal, os responsáveis carrearam aos autos as comunicações e documentos demonstrados na tabela abaixo:
Tabela 2 - Documentos Recebidos pelo Tribunal
	Responsável
	Documento
	Teor
	Data de Assinatura
	Localização no Processo
	Prazo p/ Defesa

	Fundação Universidade de Brasília
	Ofício 0467/2019/UnB
	Alegações de Defesa
	6/8/2019
	peça 45
	30/7/2019

	Clodoaldo Rodrigues da Costa Junior
	Requerimento
	Prorrogação de prazo
	25/7/2019
	peça 42
	22/7/2019

	Clodoaldo Rodrigues da Costa Junior
	Requerimento
	Prorrogação de prazo
	30/7/2019
	peça 43
	6/8/2019

	Clodoaldo Rodrigues da Costa Junior
	Petição
	Alegações de Defesa
	25/9/2019
	peça 46
	21/8/2019

	Maria Heldaiva Bezerra Pinheiro
	Requerimento
	Prorrogação de prazo
	25/7/2019
	peça 39
	25/7/2019

	Maria Heldaiva Bezerra Pinheiro
	Requerimento
	Prorrogação de prazo
	25/10/2019
	peça 48
	23/10/2019

	Créa Antônia de Almeida Faria
	Petição
	Alegações de Defesa
	23/7/2019
	peça 41
	25/7/2019

	Créa Antônia de Almeida Faria
	Petição
	Alegações de Defesa
	10/12/2020
	peça 62
	25/7/2019

Fonte: elaboração própria.
Vale revisitar o conteúdo da citação proposta e acatada pela unidade técnica, após correções sugeridas pelo pronunciamento da Sec-TCE/D5 (peça 20) , nos seguintes termos:
5.1. realizar a CITAÇÃO solidária da Fundação Universidade de Brasília - FUB (CNPJ 00.038.174/0001-43) , na qualidade de sucessora da extinta FGI/Fubra, com Clodoaldo Rodrigues da Costa Junior (CPF XXX.469.411-XX) , Diretor-Presidente de 31/03/2006 a 21/12/2006, Maria Heldaiva Bezerra Pinheiro (CPF XXX.781.761-XX) , Diretora Administrativa e Financeira de 14/06/2002 a 21/12/2006, Aiporê Rodrigues de Moraes (CPF XXX.451.561-XX) , Diretor-Presidente a partir de 22/12/2006, e Créa Antônia de Almeida Faria (CPF XXX.298.571-XX) , Diretora Administrativa e Financeira a partir de 22/12/2006, gestores da FGI/Fubra à época dos fatos, com fundamento nos arts. 10, § 1º, e 12, incisos I e II, da Lei 8.443/1992 c/c o art. 202, incisos I e II, do RI/TCU, para que, no prazo de quinze dias, apresente (m) alegações de defesa quanto à (s) irregularidade (s) detalhada (s) a seguir:
Irregularidade 1: aquisição de equipamentos não previstos na 'Relação de Itens' vigente para o projeto do Convênio 920/2003, celebrando entre a Financiadora de Estudos e Projetos e a extinta Fundação de Gestão e Inovação - FGI, para o Plano de desenvolvimento da infraestrutura de criação de novo grupo de pesquisa intitulado 'Núcleo de Supercomputação para Simulação de Sistemas Complexos'. 
Condutas: adquirir equipamentos não previstos na Relação de Itens vigente para o projeto do Convênio 920/2003, sem prévia anuência da entidade concedente.
Nexo causal: a utilização de recursos federais transferidos no âmbito do Convênio 920/2003 na aquisição de equipamentos não previsto na 'Relação de Itens' vigente para o projeto resultou na impugnação das referidas despesas e, consequentemente, em dano ao erário.
Culpabilidade: não há excludentes de ilicitude, de culpabilidade e de punibilidade. É razoável supor que os responsáveis tinham consciência da ilicitude de suas condutas. Eles deveriam aplicar os recursos federais transferidos no âmbito do Convênio 920/2003 exclusivamente em itens permitidos ou compatíveis com o respectivo termo aprovado.
Dispositivos violados: art. 37, caput, c/c o art. 70, parágrafo único, da Constituição da República Federativa do Brasil, art. 93 do Decreto-lei 200/1967; art. 66, caput, do Decreto 93.872/1986; item VIII.1, alíneas 'c' e 'd' do Convênio 920/2003 (peça 3, p. 109) ; Acórdão 912/2014-TCU-Plenário, 6.197/2016-TCU-1ª Câmara, 4.661/2017-TCU-1ª Câmara, todos da relatoria do Ministro Benjamin Zymler;
Irregularidade 2: não comprovação do aporte de contrapartida pactuada no Convênio 920/2003, celebrando entre a Financiadora de Estudos e Projetos e a extinta Fundação de Gestão e Inovação - FGI. 
Conduta: não comprovar a aplicação de recursos da contrapartida no objeto do Convênio 920/2003.
Nexo causal:  a não comprovação da aplicação de recursos da contrapartida resulta na utilização indevida dos recursos federais transferidos para substituir as despesas que deveriam ser custeadas com os recursos do convenente, resultando em presunção de prejuízo ao erário.
Culpabilidade: não há excludentes de ilicitude, de culpabilidade e de punibilidade. É razoável supor que os responsáveis tinham consciência da ilicitude de suas condutas. Eles deveriam aplicar os recursos da contrapartida na forma pactuada no Convênio 920/2003.
Dispositivos violados: art. 70, parágrafo único, da Constituição Federal de 1988; art. 93 do Decreto-lei 200, de 25 de fevereiro de 1967; art. 57, parágrafo único, da Portaria Interministerial 127/2008, arts. 7º, incisos II e XIII, e 38, inciso II, alínea 'e', da IN/STN 1/1997, Acórdão 5809/2009-TCU-1º Câmara (rel. Valmir Campelo) ;
Irregularidade 3: superfaturamento decorrente de sobrepreço na aplicação de recursos federais repassados por meio do Convênio 920/2003, celebrando entre a Financiadora de Estudos e Projetos e a extinta Fundação de Gestão e Inovação - FGI, para o Plano de desenvolvimento da infraestrutura de criação de novo grupo de pesquisa intitulado 'Núcleo de Supercomputação para Simulação de Sistemas Complexos', materializado no pagamento, sem prévia licitação, de serviços de terceiros/Pessoa Jurídica no valor de R$ 18.021,52, quando a relação de itens previa seu custeio em R$ 13.892,29 (peça 3, p. 257) .
Condutas: realizar ou aprovar pagamento, sem prévia licitação, com sobrepreço no âmbito do objeto do Convênio 920/2003.
Nexo causal: a realização ou aprovação de pagamento, sem prévia licitação, no âmbito do objeto do Convênio 920/2003 com sobrepreço resultou em prejuízo ao erário equivalente à diferença (R$ 4.129,23) entre o preço de mercado (previsto na relação de itens) e o valor pago.
Culpabilidade: não há excludentes de ilicitude, de culpabilidade e de punibilidade. É razoável supor que os responsáveis tinham consciência da ilicitude de suas condutas. Eles deveriam realizar o devido procedimento licitatório e, mesmo assim, certificarem-se, por meio de verificação direta, pesquisa de preços ou escolha dos responsáveis pela informação sobre os preços de mercado, de que os itens a serem pagos não estavam eivados do vício de sobrepreço, para, caso contrário, tomar as providências necessárias para que a contratação se desse por preços de mercado ou abaixo desses, especialmente nesse caso em que o valor pago ultrapassou o previsto na relação de itens.
Dispositivos violados: art. 37, caput, c/c o art. 70, parágrafo único, da Constituição da República Federativa do Brasil, art. 93 do Decreto-lei 200/1967; art. 66, caput, do Decreto 93.872/1986; art. 3º, caput, 6º, inciso IX, alínea 'f' e 26, parágrafo único, inciso III, da Lei 8.666/1993; termo do Convênio 920/2003 (peça 3, p. 109) ;
5.2. 	Responsáveis: Fundação Universidade de Brasília - FUB (CNPJ 00.038.174/0001-43) , sucessora da FGI/Fubra, Clodoaldo Rodrigues da Costa Junior (CPF XXX.469.411-XX) , Diretor-Presidente de 31/03/2006 a 21/12/2006, Maria Heldaiva Bezerra Pinheiro (CPF XXX.781.761-XX) , Diretora Administrativa e Financeira de 14/06/2002 a 21/12/2006, Aiporê Rodrigues de Moraes (CPF XXX.451.561-XX) , Diretor-Presidente a partir de 22/12/2006, e Créa Antônia de Almeida Faria (CPF XXX.298.571-XX) , Diretora Administrativa e Financeira a partir de 22/12/2006.
5.3.	 Débito:
	Data
	Valor (R$) 
	Origem do débito
	Responsáveis solidários

	15/08/2006
	2.284,93
	Equipamentos adquiridos não previstos na Relação de Itens vigente para o projeto.
	Fundação Universidade de Brasília - FUB, Clodoaldo Rodrigues da Costa Junior e Maria Heldaiva Bezerra Pinheiro

	15/08/2006
	4.569,70
		
	28/06/2007
	4.980,00
	Equipamentos adquiridos não previstos na Relação de Itens vigente para o projeto.
	Fundação Universidade de Brasília - FUB, Aiporê Rodrigues de Moraes e Créa Antônia de Almeida Faria

	17/10/2007
	2.400,00
		
	14/12/2007
	4.129,23
	Superfaturamento decorrente de sobrepreço, devido à ausência de realização de procedimento licitatório para a despesa com serviços de terceiros/pessoa jurídica.
	
	14/12/2007
	40.552,27
	não comprovação da aplicação de recursos da contrapartida no objeto do Convênio 920/2003
	
Valor atualizado do débito (sem juros) em 19/06/2019: R$ 114.192,80.
5.4. 	Evidências: extratos bancários (peça 3, p. 164-229) , catas protocolos (peça 3, p. 242-259) , Formulário para Proposta de TCE 013/2016 (peça 3, p. 387-389) , Memorando 350/2017 - Validação de Solicitação de TCE (peça 3, p. 411-414) e Relatório de TCE n° 001/2018 (peça 3, p. 484-500) ;
5.5.	 informar aos responsáveis que, caso venham a ser condenados pelo Tribunal, os débitos ora apurados serão acrescidos de juros de mora, nos termos do § 1º do art. 202 do RI/TCU; 
5.6.	 esclarecer aos responsáveis, em obediência ao art. 12, § 2º, da Lei 8.443/1992, e ao art. 12, inciso VI, da Resolução TCU 170/2004, que o recolhimento tempestivo do débito somente saneará o processo se for reconhecida a sua boa-fé e não se constate outra irregularidade nas contas; 
5.7.	 encaminhar aos responsáveis cópia deste pronunciamento e da instrução precedente, a fim de subsidiar a apresentação de suas alegações de defesa; 
5.8. 	esclarecer aos responsáveis, em obediência ao art. 12, § 3º, da Lei 8.443/1992, e ao art. 12, inciso VII, da Resolução TCU 170/2004, que o não atendimento à citação implicará revelia, para todos os efeitos, dando-se prosseguimento ao processo.
Por oportuno, com base em informações coletadas no âmbito do processo TC Processo 039.315/2018-5 (tomada de contas especial) , que também envolve a Fundação de Gestão e Inovação - FGI e vários dos responsáveis arrolados nos presentes autos, identificou-se a sentença judicial proferida no processo 2011.01.1.197166-8, no âmbito do TJDFT (peça 13) , a qual extinguiu a pessoa jurídica convenente (FUNDAÇÃO DE GESTÃO E INOVAÇÃO - FGI) e decidiu que 'Apurados, após liquidação de haveres e obrigações da fundação ora extinta, eventuais ativos, serão eles vertidos em favor da Fundação Universidade de Brasília' (peça 13, p. 1) .
Esta instrução terá a finalidade de avaliar a adequação e suficiência das informações carreadas aos autos até este momento processual, de modo a permitir a análise conclusiva de mérito sobre as questões discutidas no caso concreto.
ANÁLISE DOS PRESSUPOSTOS DE PROCEDIBILIDADE DA IN/TCU 71/2012
Por sua vez, no que tange à responsabilização dos administradores da convenente, verifica-se que houve o transcurso de mais de dez anos desde o fato gerador sem que tenha havido a notificação de alguns dos responsáveis pela autoridade administrativa federal competente (art. 6º, inciso II, c/c art. 19, da IN/TCU 71/2012, modificada pela IN/TCU 76/2016) , uma vez que as despesas impugnadas ocorreram entre 15/08/2006 e 20/12/2007 (peça 3, p. 387-389; item 5 desta instrução) , e os responsáveis foram notificados sobre as irregularidades pela autoridade administrativa entre 28/1/2016 e 13/6/2017, conforme tabela abaixo:
Tabela 3 - Notificações na Fase Interna da TCE
	Destinatário/Responsável
	Número do Ofício/Comunicação
	Data de Expedição
	Localização no Processo
	Data da Ciência
	Localização no Processo

	Aiporê Rodrigues de Moraes
	Notificação 737
	25/1/2016
	peça 3, p. 270
	28/1/2016
	peça 3, p. 279

	Clodoaldo Rodrigues da Costa Junior
	Notificação 5408
	8/6/2017
	peça 3, p. 350
	12/6/2017
	peça 3, p. 362

	Créa Antônia Almeida de Faria
	Edital 08/2017
	13/6/2017
	peça 3, p. 376
	13/6/2017
	peça 3, p. 376

	Fundação de Gestão e Inovação
	Edital 3/2016
	1/3/2016
	peça 3, p. 302
	1/3/2016
	peça 3, p. 302

	Maria Heldaiva Bezerra Pinheiro
	Notificação 5406
	8/6/2017
	peça 3, p. 319
	12/6/2017
	peça 3, p. 331

Fonte: elaboração própria.
No caso do Sr. Clodoaldo Rodrigues da Costa Junior, a tabela apresentada no item 8, retro, evidencia que seu período de gestão se encerrou em 21/12/2006 e, tendo em vista que a notificação expressa na Tabela 3, acima, foi entregue apenas em 12/6/2017, configura-se o transcurso de mais de dez anos, entre qualquer fato gerador atribuível ao gestor e a notificação válida no âmbito interno da TCE.
Situação semelhante se aplica à Sra. Maria Heldaiva Bezerra Pinheiro, cujo período de gestão foi interrompido em 21/12/2006 e a responsável somente foi notificada em 12/6/2017, portanto, decorridos mais de dez anos entre o fato gerador de qualquer ocorrência atribuível à gestora e a notificação válida na fase interna da TCE.
Valor de Constituição da TCE 	
Verifica-se, ainda, que o valor atualizado do débito apurado (sem juros) em 1/1/2017 é de R$ 103.079,72, portanto, superior ao limite mínimo de R$ 100.000,00, na forma estabelecida conforme os arts. 6º, inciso I, e 19 da IN/TCU 71/2012, modificada pela IN/TCU 76/2016. 
OUTROS PROCESSOS/DÉBITOS NOS SISTEMAS DO TCU COM OS MESMOS RESPONSÁVEIS
Informa-se que foi encontrado processo no Tribunal com os mesmos responsáveis:
	Responsável
	Processos

	Fundação de Gestão e Inovação - FGI
	Processo 012.658/2021-9 [TCE, aberto, 'TCE instaurada pelo (a) Instituto Nacional de Colonização e Reforma Agrária em razão de Não comprovação da regular aplicação dos recursos repassados pela União, Convênio CRT/DE/19000/2002, firmado com o/a INSTIT. NAC. DE COLONIZACAO E REFORMA AGRARIA, Siafi/Siconv 473046']
Processo 005.426/2021-9 [TCE, aberto, 'TCE instaurada pelo (a) Financiadora de Estudos e Projetos em razão de Não comprovação da regular aplicação dos recursos repassados pela União, Convênio 01.06.0330.00, firmado com o/a FINANCIADORA DE ESTUDOS E PROJETOS, Siafi/Siconv 562510, função CIENCIA E TECNOLOGIA, que teve como objeto REDE MÓVEL PARA RELACIONAMENTOS VIRTUAIS (nº da TCE no sistema: 2808/2020) .']
Processo 029.190/2019-3 [TCE, arquivado, 'Tomada de Contas Especial instaurada pela Financiadora de Estudos e Projetos-FINEP/MCTIC, referente ao Convênio ng 970/2001 (Processo original 23.01.0381.00) , celebrado entre a FINEP e a Fundação de Gestão e Inovação - FG1 (antiga Fundação Universitária de Brasília - FUBRA) . Processo ng 00190.000330/2018-42']

	Edeijavá Rodrigues Lira
	Processo 012.658/2021-9 [TCE, aberto, 'TCE instaurada pelo (a) Instituto Nacional de Colonização e Reforma Agrária em razão de Não comprovação da regular aplicação dos recursos repassados pela União, Convênio CRT/DE/19000/2002, firmado com o/a INSTIT. NAC. DE COLONIZACAO E REFORMA AGRARIA, Siafi/Siconv 473046']
Processo 029.190/2019-3 [TCE, arquivado, ' Tomada de Contas Especial instaurada pela Financiadora de Estudos e Projetos-FINEP/MCTIC, referente ao Convênio ng 970/2001 (Processo original 23.01.0381.00) , celebrado entre a FINEP e a Fundação de Gestão e Inovação - FG1 (antiga Fundação Universitária de Brasília - FUBRA) . Processo ng 00190.000330/2018-42']
Processo 010.253/2019-0 [TCE, arquivado, 'TCE instaurada pelo (a) Financiadora de Estudos e Projetos em razão de Prática de qualquer ato ilegal, ilegítimo ou antieconômico de que resulte dano ao erário, Convênio 01.02.0014.00, firmado com o/a FUNDO NAC.DE DESENV. CIENTIFICO E TECNOLOGICO, Siafi/Siconv 465916, função CIENCIA E TECNOLOGIA, que teve como objeto PRODUTO: ADCT/FNDCTFONTE: FNDCT/CT-INFRA (nº da TCE no sistema: 166/2018) .']

	Aiporê Rodrigues de Moraes
	Processo 005.426/2021-9 [TCE, aberto, 'TCE instaurada pelo (a) Financiadora de Estudos e Projetos em razão de Não comprovação da regular aplicação dos recursos repassados pela União, Convênio 01.06.0330.00, firmado com o/a FINANCIADORA DE ESTUDOS E PROJETOS, Siafi/Siconv 562510, função CIENCIA E TECNOLOGIA, que teve como objeto REDE MÓVEL PARA RELACIONAMENTOS VIRTUAIS (nº da TCE no sistema: 2808/2020) .']
Processo 033.709/2018-1 [TCE, aberto, 'Tomada de Contas Especial instaurado pela Financiadora de Estudos e Projetos FINEP/Ministério da Ciência, Tecnologia, Inovações e Comunicações, em razão da impugnação parcial de despesas do Convênio n° 2666/2005, celebrado com a Fundação de Gestão e Inovação - FGI, fundação privada com sede em Brasília/DF, tendo por objeto Produção de Fatores Plasmáticos Recombinantes.']
Processo 033.745/2018-8 [TCE, aberto, 'Tomada de Contas Especial instaurado pela Financiadora de Estudos e Projetos FINEP/Ministério da Ciência, Tecnologia, Inovações e Comunicações, em razão da omissão no dever de prestar contas do Convênio n° 1962/2003 celebrado com a Fundação de Gestão e Inovação FGI, tendo por objeto Núcleo de Tecnologia da informação.']

	Créa Antônia de Almeida Faria
	Processo 005.426/2021-9 [TCE, aberto, 'TCE instaurada pelo (a) Financiadora de Estudos e Projetos em razão de Não comprovação da regular aplicação dos recursos repassados pela União, Convênio 01.06.0330.00, firmado com o/a FINANCIADORA DE ESTUDOS E PROJETOS, Siafi/Siconv 562510, função CIENCIA E TECNOLOGIA, que teve como objeto REDE MÓVEL PARA RELACIONAMENTOS VIRTUAIS (nº da TCE no sistema: 2808/2020) .']
Processo 039.315/2018-5 [TCE, aberto, 'Tomada de Contas Especial instaurado pela Financiadora de Estudos e Projetos - FINEP / Ministério da Ciência, Tecnologia, Inovações e Comunicações, em razão da impugnação parcial de despesas realizadas com os recursos do Convênio n° 3108/2004, celebrado com a Fundação de Gestão e Inovação - FGI, fundação privada com sede em Brasilia-DF']
Processo 039.470/2018-0 [TCE, aberto, 'Tomada de Contas Especial instaurado pela Financiadora de Estudos e Projetos (FINEP) , empresa pública vinculada ao Ministério da Ciência, Tecnologia, Inovações e Comunicações, em decorrência da impugnação parcial de despesas do Convênio nº 01.02.0245.00 (Referência FINEP nº 0657/02) , celebrado com a então Fundação Universitária de Brasília (FUBRA) , atualmente denominada Fundação de Gestão e Inovação (FGI) ']

	Maria Heldaiva Bezerra Pinheiro
	Processo 005.426/2021-9 [TCE, aberto, 'TCE instaurada pelo (a) Financiadora de Estudos e Projetos em razão de Não comprovação da regular aplicação dos recursos repassados pela União, Convênio 01.06.0330.00, firmado com o/a FINANCIADORA DE ESTUDOS E PROJETOS, Siafi/Siconv 562510, função CIENCIA E TECNOLOGIA, que teve como objeto REDE MÓVEL PARA RELACIONAMENTOS VIRTUAIS (nº da TCE no sistema: 2808/2020) .']
Processo 010.253/2019-0 [TCE, arquivado, 'TCE instaurada pelo (a) Financiadora de Estudos e Projetos em razão de Prática de qualquer ato ilegal, ilegítimo ou antieconômico de que resulte dano ao erário, Convênio 01.02.0014.00, firmado com o/a FUNDO NAC.DE DESENV. CIENTIFICO E TECNOLOGICO, Siafi/Siconv 465916, função CIENCIA E TECNOLOGIA, que teve como objeto PRODUTO: ADCT/FNDCTFONTE: FNDCT/CT-INFRA (nº da TCE no sistema: 166/2018) .']
Processo 029.190/2019-3 [TCE, aberto, 'Tomada de Contas Especial instaurada pela Financiadora de Estudos e Projetos-FINEP/MCTIC, referente ao Convênio ng 970/2001 (Processo original 23.01.0381.00) , celebrado entre a FINEP e a Fundação de Gestão e Inovação - FG1 (antiga Fundação Universitária de Brasília - FUBRA) . Processo ng 00190.000330/2018-42']

	Fundação Universidade de Brasília
	Processo 013.919/2021-0 [TCE, aberto, 'TCE instaurada pelo (a) FUNDO NACIONAL DE SAÚDE - MS em razão de Não comprovação da regular aplicação dos recursos repassados pela União, Convênio 3799/2007, firmado com o/a MINISTERIO DA SAUDE, Siafi/Siconv 618143, função SAUDE, que teve como objeto ENCONTROS VISANDO CAPACITAR LIDERANCAS QUILOMBOLAS (nº da TCE no sistema: 1809/2020) .']
Processo 033.745/2018-8 [TCE, aberto, 'Tomada de Contas Especial instaurado pela Financiadora de Estudos e Projetos FINEP/Ministério da Ciência, Tecnologia, Inovações e Comunicações, em razão da omissão no dever de prestar contas do Convênio n° 1962/2003 celebrado com a Fundação de Gestão e Inovação FGI, tendo por objeto Núcleo de Tecnologia da informação.']
Processo 039.470/2018-0 [TCE, aberto, 'Tomada de Contas Especial instaurado pela Financiadora de Estudos e Projetos (FINEP) , empresa pública vinculada ao Ministério da Ciência, Tecnologia, Inovações e Comunicações, em decorrência da impugnação parcial de despesas do Convênio nº 01.02.0245.00 (Referência FINEP nº 0657/02) , celebrado com a então Fundação Universitária de Brasília (FUBRA) , atualmente denominada Fundação de Gestão e Inovação (FGI) ']

Informa-se, ainda, que foi detectada uma quantidade bastante elevada de processos conexos (mais de 170 processos) , não sendo possível relacionar a totalidade na tabela retro, constando apenas uma amostragem (três por responsável) .
A tomada de contas especial está, assim, devidamente constituída e em condição de ser instruída.
EXAME TÉCNICO
Este exame tem como fundamento as Normas de Auditoria do TCU, a legislação e a jurisprudência aplicadas ao caso, os documentos constantes dos autos, o histórico já apresentado e as providências a cargo dos jurisdicionados e demais envolvidos com a matéria em apreço.
Para recordar, trata-se de TCE instaurada pela Finep, em desfavor da extinta FGI/Fubra e ex-servidores da instituição, em face da impugnação parcial das despesas relativas aos recursos repassados pela Finep à extinta FGI/Fubra, no âmbito do Convênio 920/2003, Siafi 511130, para criação e manutenção do 'Núcleo de Supercomputação para Simulação de Sistemas Complexos'.
Visando melhor entendimento das questões discutidas no processo, bem como para melhor individualizar as condutas e os argumentos apresentados, será realizada análise apartada para as alegações de defesa de cada responsável, aproveitando-se aquilo que for comum entre os documentos e argumentos apresentados pelos demais envolvidos.
Alegações de Defesa da Fundação Universidade de Brasília - FUB/UnB
A instituição foi citada nos autos desta TCE por força do Ofício 4641/2019-TCU/Secex-TCE, de 25/6/2019 (peça 30) , com ciência de seu recebimento em 15/7/2019 (peça 35) e em razão da extinção da FGI/Fubra, tendo em vista que os bens resultantes da liquidação desta última se revertem em favor da FUB/UnB.
Para atender à citação do Tribunal, os responsáveis elaboraram e fizeram chegar a esta Corte o Ofício 0467/2019/UnB, de 30/7/2019 (peça 45) , contendo as alegações de defesa que passam a ser analisadas nos parágrafos a seguir.
Após apresentar a qualificação da instituição, o documento apresenta o teor do ofício de citação, listando as ocorrências apontadas e os responsáveis arrolados (peça 45, p. 1-2) .
No tópico relativo à análise jurídica, busca destacar que a FUB/UnB teria atuado apenas como interveniente, com aporte de recursos ao projeto, não havendo qualquer responsabilidade pela gestão e/ou aplicação dos recursos do Convênio 920/2003 (peça 45, p. 2) .
Mesmo reconhecendo que a imputação à FUB/UnB ocorre pela extinção da FGI/Fubra e está limitada ao valor do patrimônio recebido, volta a defender que não houve o recebimento de qualquer valor pela FUB/UnB e que entende não haver relação de causalidade no prejuízo à Administração (peça 45, p. 3) .
Tratando especificamente da extinção da FGI/Fubra, busca demonstrar que não houve desfecho judicial para o processo e, consequentemente, não ocorreu a apropriação de nenhum patrimônio herdado da instituição a ser liquidada judicialmente (peça 45, p. 3-4) .
Aduz a peça de defesa que o art. 265 do Código Civil não permite a solidariedade presumida, mas teria que decorrer de lei ou de vontade das partes e, no caso concreto, entendem que não há elementos para se estabelecer a responsabilidade solidária, a não ser com os gestores da instituição extinta, por força da Súmula TCU 286 (peça 45, p. 4) .
Informa que a condenação da FUB/UnB acarretaria indevido e grave dano aos cofres públicos, uma vez que, segundo a defesa, a instituição já teria passado por cortes orçamentários significativos e a imputação de débito causaria grave risco à continuidade das atividades finalísticas da instituição (peça 45, p. 5) .
Ao final, requer que as alegações de defesa sejam acolhidas e providas, afastando a responsabilidade da FUB/UnB e afastando a solidariedade com o débito imputado (peça 45, p. 5) .
Análise
Vale recordar que se trata de análise de alegações de defesa apresentadas pela FUB/UnB, na qualidade de entidade sucessora da extinta FGI/Fubra, por débitos identificados no âmbito do Convênio 920/2003.
O principal argumento defendido pela FUB está centrado na tese de que não havia vínculo da instituição com o Convênio 920/2003, uma vez que todo o projeto teria sido contratado e executado pela extinta FGI/Fubra.
A afirmação não condiz com as evidências constantes dos autos, uma vez que o item I.3, do Termo de Convênio 920/2003 (peça 3, p. 106) , estabelece que a parte responsável pela execução e cofinanciamento do objeto conveniado é a Fundação Universidade de Brasília - FUB/UnB (CNPJ: 00.038.174/0001-43) . Da mesma forma, o item IV, do mesmo termo de convênio, identifica como 'Executor' da avença a FUB/UnB (peça 3, p. 107) .
De forma adicional, o item V.2, ainda do termo de convênio, determina como obrigação da FUB/UnB a internalização da contrapartida, sendo R$ 4.800,00 em recursos financeiros e R$ 48.000,00 em recursos não financeiros (peça 3, p. 107-108) .
Vale registrar que a maior parte do débito imputado nesta TCE é exatamente pela falta de comprovação da contrapartida não financeira, ou seja, caracteriza-se a responsabilidade direta da FUB/UnB no débito imputado.
Aqui vale frisar que, nem o Termo de Convênio 920/2003 (peça 3, p. 106-118) , nem o Plano de Trabalho aprovado (peça 3, p. 119-125) deixaram claro o critério para comprovação da contrapartida não financeira da avença.
Também cabe registrar que os demonstrativos apresentados para efeito de prestação de contas (peça 3, p. 144-229) não fazem qualquer alusão a recursos provenientes da contrapartida, seja ela de caráter financeiro ou não, razão pela qual é crível reafirmar que não há elementos nos autos para comprovar a internalização dos recursos de contrapartida pactuados.
É bom deixar claro que o dever de demonstrar a boa e regular aplicação dos recursos recai sobre o gestor, devendo lançar mão de todos os documentos e evidências necessários para comprovar que bem geriu os recursos a ele confiados, consoante enunciado do Acórdão 1017/2009-TCU-Segunda Câmara, Relator: WALTON ALENCAR RODRIGUES, com o seguinte conteúdo: 'Compete, exclusivamente, ao gestor dos recursos públicos fazer prova adequada da regularidade da sua gestão. O ônus da prova incumbe sempre ao gestor da época da aplicação dos recursos, que deve comprovar a sua regular aplicação'.
São de mesmo entendimento os seguintes Acórdão 3134/2010-TCU-Segunda Câmara, Relator: AUGUSTO SHERMAN; 1577/2014-Segunda Câmara, Relator: ANDRÉ DE CARVALHO; 84/2009-Segunda Câmara, Relator: RAIMUNDO CARREIRO; 6214/2016-Segunda Câmara, Relatora: ANA ARRAES, dentre outras decisões.
Embora a inconsistência nos documentos da contratação e prestação de contas, pela ausência de detalhamento da contrapartida, cabe o entendimento de que não há prejuízo ao erário federal pela ausência dessa parcela de financiamento, e já se explica.
Todos os recursos destinados ao objeto do Convênio 920/2003, sejam aqueles oriundos dos repasses da Finep, sejam aqueles provenientes de qualquer contrapartida que deveria ser internalizada pela FUB/UnB, em última análise, possuem a mesma fonte de financiamento, ou seja, os cofres da União.
Isso porque a FUB/UnB é uma fundação de direito público, pertencente à União e que tem como fonte essencial de recursos o orçamento federal, portanto, quaisquer recursos que ela execute, seja em termos de contrapartida financeira, seja a título de disponibilização de pessoal e/ou fornecimento de equipamentos, ao final, será custeado pelo mesmo financiador: a União.
Pelo exposto, considerando que não há evidências de locupletamento dos recursos e/ou desvios, exigir a devolução dos recursos por parte da FUB/UnB aos cofres federais não traria qualquer benefício ao erário da União, teria apenas o efeito de comprometer ainda mais o orçamento da instituição de ensino superior federal, reduzindo ainda mais os já escassos recursos destinados à educação, sem qualquer benefício à coletividade.
Outro ponto levantado pelas alegações de defesa apresentadas busca afirmar que haveria falha na responsabilidade solidária da FUB/UnB, já que não houve manifestação das partes e não há previsão legal para tal responsabilização solidária.
O argumento da defesa está duplamente equivocado, primeiro porque os parágrafos anteriores desta análise deixaram claro que a FUB/UnB foi partícipe do Convênio 920/2003, figurando como responsável pela internalização da contrapartida e, em segundo, porque existe previsão legal e constitucional para a responsabilidade atribuída nos autos.
Cabe destacar que a responsabilidade solidária apontada nos parágrafos anteriores decorre do art. 70, parágrafo único, da Constituição Federal de 1988, que traz previsão no seguinte sentido: 'Prestará contas qualquer pessoa física ou jurídica, pública ou privada, que utilize, arrecade, guarde, gerencie ou administre dinheiros, bens e valores públicos ou pelos quais a União responda, ou que, em nome desta, assuma obrigações de natureza pecuniária'.
Esse entendimento conta com vasta jurisprudência do Tribunal, já cristalizado na Súmula TCU 286, com o seguinte conteúdo: 'A pessoa jurídica de direito privado destinatária de transferências voluntárias de recursos federais feitas com vistas à consecução de uma finalidade pública responde solidariamente com seus administradores pelos danos causados ao erário na aplicação desses recursos'.
No entanto, esse não é o único fundamento que vincula a responsabilidade da FUB no caso concreto, cabendo sua corresponsabilidade com base na interpretação da parte final do art. 5º, inciso XLV, da Constituição de 1988, que apresenta o seguinte texto: 'XLV - nenhuma pena passará da pessoa do condenado, podendo a obrigação de reparar o dano e a decretação do perdimento de bens ser, nos termos da lei, estendidas aos sucessores e contra eles executadas, até o limite do valor do patrimônio transferido'. 
O reconhecimento da responsabilidade solidária da FUB em relação às irregularidades verificadas no convênio está fundamentado, portanto, no art. 5º, incisos I e VIII, da Lei 8.443/1992, o qual estabelece que a jurisdição deste Tribunal abrange os sucessores dos administradores e responsáveis que respondam por recursos públicos até o limite do valor do patrimônio transferido.
O Tribunal tem vasta jurisprudência no sentido de que a extinção da pessoa jurídica não elide as responsabilidades a ela atribuídas, devendo os sucessores serem citados para responder, na proporção do patrimônio recebido, afastando-se a possibilidade de aplicação de penalidades. Sendo assim, percebe-se que a UNB só pagará dívidas herdadas da Fubra até o limite do patrimônio transferido por esta extinta pessoa jurídica, de sorte que não haverá para a Universidade encargo superior a tal herança e, portanto, a possível condenação em débitos resultantes de atuação da Fubra não trará prejuízo à sobrevivência da Instituição de Ensino Federal, como alega a defesa.
Esse entendimento está expresso no enunciado do Acórdão 2198/2015-TCU-Plenário, Relator: MARCOS BEMQUERER, decidindo nos seguintes termos:
Falecendo o responsável, a obrigação de reparar o dano ao erário permanece, podendo ser estendida aos sucessores até o limite do valor do patrimônio transferido, haja vista que a imputação de débito possui natureza jurídica indenizatória, e não de penalidade. A multa, por outro lado, não se transfere aos sucessores do falecido, dado seu caráter personalíssimo.
Ainda que se afirme a inexistência de bens a partilhar, o TCU tem entendimento de que o processo de TCE pode prosseguir, para fins de julgamento das contas, como se depreende do enunciado do Acórdão 4954/2016-TCU-Segunda Câmara, Relator: RAIMUNDO CARREIRO, apresentando o seguinte resumo:
A inexistência de bens a partilhar não é fator impeditivo da continuidade do processo de tomada de contas especial para fins de julgamento das contas do responsável falecido e condenação em débito do seu espólio ou dos seus herdeiros, uma vez que tal circunstância constitui matéria de defesa no âmbito do processo de execução judicial, passível de prova em contrário ou mesmo da superveniência de bens a partilhar.
Defendem entendimento similar os seguintes Acórdão 1514/2015-TCU-Primeira Câmara, Relator: BRUNO DANTAS; 7458/2014-Primeira Câmara, Relator: BENJAMIN ZYMLER; 2583/2017-Plenário, Relator: JOSÉ MUCIO MONTEIRO; 4614/2009-Segunda Câmara, Relator: BENJAMIN ZYMLER; 6571/2010-Primeira Câmara, Relator: AROLDO CEDRAZ; 1873/2007-Plenário, Relator: BENJAMIN ZYMLER.
No caso concreto, informações trazidas nas alegações de defesa dão conta de que houve a extinção da FGI/Fubra, por meio de processo judicial e que o Estatuto da instituição extinta determinava que o patrimônio fosse incorporado pela FUB.
Em consulta ao sítio eletrônico do Tribunal de Justiça do Distrito Federal e dos Municípios (TJDFT) disponível no endereço https://www.tjdft.jus.br/consultas/processuais, consultado em 28/4/2021, às 14:00h, constata-se que o processo 2011.01.1.197166-8 foi redistribuído, em razão de competência de outra jurisdição, sendo encaminhado para a Justiça Federal, Seção Judiciária do Distrito Federal, desde 21/6/2017 (peça 70, p. 1) .
Em consulta ao sítio eletrônico do Tribunal Regional Federal da Primeira Região (TRF1) , disponível no endereço https://processual.trf1.jus.br/consultaProcessual/, acessado em 28/4/2021, às 14:10h, não foi possível localizar nenhum processo com os dados disponíveis.
Como as informações disponíveis nos autos dão conta de que o patrimônio da extinta FGI/Fubra seria incorporado pela FUB/UnB, o entendimento é no sentido de que esse patrimônio compreende todos os bens, direitos e obrigações herdados da instituição extinta, cabendo, inclusive, ações necessárias para o adequado desenrolar das questões judiciais porventura pendentes para solução definitiva da questão.
Outro ponto que merece análise diz respeito ao risco de prejuízo ao contraditório e ampla defesa, uma vez que a FUB/UnB não havia sido notificada por qualquer comunicação do tomador de contas ou do Tribunal, até o momento da citação aqui analisada, e, considerando que os débitos datam de 2006/2007 (parágrafo 3, desta) e tendo em vista que a citação válida no processo ocorreu apenas em 15/7/2019 (peças 30 e 35) , é crível concluir que ocorreu transcurso de mais de dez anos, entre o fato gerador e a primeira notificação válida à responsável (ver tabela de notificações na fase interna - item 16) .
Tal situação está prevista no art. 6º da IN-TCU 71/2012 como causa de arquivamento da TCE sem julgamento do mérito, diante do risco de prejuízo ao contraditório e à ampla defesa, consoante expresso no enunciado do Acórdão 10385/2011-TCU-Primeira Câmara, Relator: JOSÉ MUCIO MONTEIRO, assim prevendo: 'Impõe-se o arquivamento do processo de tomada de contas especial, conforme o art. 5º, §§ 4º e 5º, c/c o art. 10 da Instrução Normativa TCU 56/2007, devido ao transcurso de mais de 10 (dez) anos desde o fato gerador até as citações'.
Entendimento similar vem sendo aplicado quando ocorre a citação dos herdeiros e sucessores, podendo se chegar à anulação de acórdãos condenatórios dirigidos aos sucessores, em razão do comprometimento da ampla defesa e contraditório, consoante enunciado do Acórdão 176/2021-TCU-Plenário, Relator: AROLDO CEDRAZ, com o seguinte teor:
O decurso de mais de dez anos entre a prática do ato pelo responsável falecido e a citação de seus herdeiros, sem que tenham dado causa à demora processual, acarreta a nulidade de decisão condenatória dos sucessores a ressarcimento de débito, em razão do comprometimento da ampla defesa e do contraditório.
São na mesma linha os seguintes Acórdão 4988/2017-TCU-Primeira Câmara, Relator: VITAL DO RÊGO; 1492/2018-Primeira Câmara, Relator: BENJAMIN ZYMLER entre outros.
Por todo o exposto, o entendimento é no sentido de acatar as alegações de defesa apresentadas pela FUB/UnB, afastando-se sua responsabilidade, diante do decurso de mais de dez anos entre o fato gerador do dano e a citação valida da instituição nesta TCE, diante do risco de prejuízo ao contraditório e à ampla defesa, e com fundamento no art. 6º da IN-TCU 71/2012 e jurisprudência desta Corte de Contas. O lapso temporal pode inclusive ter sido a causa da ausência de juntada pela FUB/UnB de elementos comprobatórios da execução da contrapartida com a qual ela se comprometeu.
Cabe aproveitar o mesmo entendimento para arquivar o processo relativamente ao Sr. Clodoaldo Rodrigues da Costa Junior e à Sra. Maria Heldaiva Bezerra Pinheiro, uma vez que, segundo informações do parágrafo 15 e seguintes, desta, o período de gestão de ambos se encerrou em 21/12/2006 e, tendo em vista que a notificação expressa na Tabela 3, acima, foi entregue apenas em 12/6/2017, resta caracterizado o decurso de mais de dez anos entre o fato gerador do débito imputado e a primeira notificação válida no processo.
Alegações de Defesa da Sra. Créa Antônia de Almeida Faria
A responsável foi citada nos autos desta TCE por força do Ofício 4650/2019-TCU/Secex-TCE, de 25/6/2019 (peça 29) , com ciência de seu recebimento em 10/7/2019 (peça 32) , na qualidade de Diretora Administrativa e Financeira da extinga FGI/Fubra, a partir de 22/12/2006, e em razão da não comprovação da boa e regular aplicação dos recursos repassados ao amparo do Convênio 920/2003.
Para atender à citação do Tribunal, a responsável constituiu advogado nos autos (peça 62) , elaborou e fez chegar a esta Corte o documento datado de 23/7/2019 (peça 41) e nova petição datada de 10/12/2020 (peça 62) , contendo as alegações de defesa que passam a ser analisadas nos parágrafos a seguir.
O documento inicia sua explanação apresentando a qualificação da ex-gestora e um breve relato dos desdobramentos que precederam seu chamamento para apresentar as alegações de defesa no escopo desta TCE (peça 41, p. 1-2) .
Inicia sua defesa afirmando que a servidora não poderia ser responsabilizada no bojo desta TCE, por entender que a pretensão estaria fulminada pela prescrição (peça 41, p. 2) .
Contesta a instrução que fundamentou a citação, ao afirmar que a responsável arrolada não exerceu o cargo a ela atribuído (Diretora Administrativa e Financeira) no período indicado na análise (22/12/2006 a 17/12/2008) , reafirmando que não fez parte da administração da Fubra na época da celebração do Convênio 920/2003, apontando a Sra. Maria Heldaiva Bezerra Pinheiro como a titular do cargo atribuído à Sra. Créa Antônia (peça 41, p. 2) .
Para reforçar o argumento da prescrição, assevera que a defendente responde por despesas que teriam ocorrido entre 22/12/2006 e 20/12/2007 e, tendo em vista que a responsável somente foi citada em julho/2019, teriam se passado mais de onze anos entre o fato gerador e a citação válida no processo (peça 41, p. 3-7) .
Quanto ao cargo ocupado, informa que a responsável foi eleita, porém, apresentou sua carta de renúncia em 12/12/2006 (peça 41, p. 9) , não constando dos autos nenhuma assinatura da defendente em documento que comprove sua posse no cargo questionado (peça 41, p. 3-7) .
Ao final, requer seja acolhida a preliminar de prescrição ou que seja reconhecida a ausência de responsabilidade da peticionária, uma vez que não ocupou o cargo ou assinou qualquer documento durante o período dos débitos imputados (peça 41, p. 8) .
Cabe relembrar que se trata de análise das alegações de defesa da Sra. Créa Antônia de Almeida Faria, citada na qualidade de Diretora Administrativa e Financeira da extinta FGI/FUBRA, por débitos apurados no período de 22/12/2006 a 17/12/2008, no âmbito do Convênio 920/2003.
Preliminarmente, cabe análise quanto à questão da prescrição, levantada na peça de defesa apresentada (peça 41) .
	Vale ressaltar que a pretensão punitiva do TCU, conforme Acórdão 1441/2016-TCU-Plenário, Relator Min. Benjamin Zymler, que uniformizou a jurisprudência acerca dessa questão, subordina-se ao prazo geral de prescrição indicado no art. 205 do Código Civil, que é de dez anos, contados da data de ocorrência da irregularidade sancionada, nos termos do art. 189 do Código Civil, sendo este prazo interrompido pelo ato que ordenar a citação, a audiência ou a oitiva dos responsáveis.
Situação diferente se aplica no caso de imputação de débitos e da necessidade de ressarcir o erário por eventuais prejuízos causados, tendo o Tribunal entendimento firmado no sentido que o débito é imprescritível, consoante enunciado do Acórdão 76/2017-TCU-Plenário, Relatora: Ana Arraes, assim dispondo: 'O reconhecimento da prescrição da pretensão punitiva não implica o afastamento do débito, porquanto as ações de ressarcimento movidas pelo Estado contra os agentes causadores de danos ao erário são imprescritíveis, nos termos do art. 37, § 5º, da Constituição Federal e da Súmula TCU 282.'.
Em manifestação mais recente, o Supremo Tribunal Federal - STF, no Recurso Extraordinário - RE 636.886, fixou a tese, com repercussão geral reconhecida, de que 'é prescritível a pretensão de ressarcimento ao erário fundada em decisão de Tribunal de Contas' (Tema 899) . Não obstante as indagações acerca da abrangência da tese firmada, no sentido de que se circunscreveria apenas ao processo de execução (em outras palavras, inaplicável à pretensão de ressarcimento exercida nos autos do processo de TCE) , verifica-se que o STF, mediante decisões prolatadas pelas duas turmas, tem decidido de forma reiterada que se aplica à pretensão sancionatória e ressarcitória a cargo do Tribunal de Contas da União o prazo prescricional de 5 (cinco) anos previsto na Lei 9.873/1999.
Seja por aplicação direta ou por analogia, a orientação sufragada é no sentido de que o prazo de cinco anos é compatível com a tese de que a ação e a execução prescrevem no mesmo prazo (Súmula 150 do STF) , bem como com o fato de que a Lei 9.873/1999 - que regulamenta o exercício de ação punitiva pela Administração Pública Federal, direta e indireta - regeria integralmente a prescrição no âmbito do TCU. Quanto a este último aspecto, o Ministro Roberto Barroso, no voto exarado no julgamento do MS 32.201, embora tenha advertido que a atuação do TCU, em sua acepção clássica, não se qualifica como exercício do poder de polícia, ressaltou que a Lei 9.873/1999 assumiria vocação regulatória geral da prescrição do exercício da competência sancionadora da Administração Pública, sendo sua disciplina aplicável a qualquer ação punitiva da Administração Pública Federal, exceto àquelas esferas em que exista regulamentação específica. Ademais, completa, dada a autonomia científica do Direito Administrativo, não haveria razão plausível para suprimir a omissão da Lei Orgânica do Tribunal de Contas da União, quanto ao prazo prescricional, valendo-se das normas de direito civil, e não das de direito administrativo. 	Eis algumas ementas de decisões que evidenciam o entendimento predominante do STF:
Ementa: AGRAVO REGIMENTAL EM MANDADO DE SEGURANÇA. TOMADA DE CONTAS ESPECIAL. TRIBUNAL DE CONTAS DA UNIÃO. CONDENAÇÃO A RESSARCIMENTO AO ERÁRIO. PRESCRIÇÃO. MARCO INTERRUPTIVO. ART. 2°, II, DA LEI 9.873/1999. ATO INEQUÍVOCO DE APURAÇÃO DO FATO. DISCUSSÃO. DIREITO LÍQUIDO E CERTO. DEMONSTRAÇÃO. INOCORRÊNCIA. SUBSISTÊNCIA DA DECISÃO AGRAVADA. AGRAVO A QUE SE NEGA PROVIMENTO. I - As razões do agravo regimental são inaptas para desconstituir os fundamentos da decisão agravada, que, por isso, se mantêm hígidos. II - Aplicando-se a regulamentação da Lei 9.873/1999 ao caso concreto, observa-se que a pretensão sancionatória do TCU, em relação aos atos praticados pelo impetrante, levando-se em consideração a ocorrência de 5 causas interruptivas da prescrição, não teria sido fulminada pelo decurso do tempo. III - A pretensão do recorrente, fundada na discussão sobre os fatos apontados como marcos interruptivos da prescrição da pretensão punitiva da Administração Pública, refoge aos estreitos limites do mandamus, ante a ausência de liquidez e certeza do direito pleiteado. IV - Agravo regimental a que se nega provimento. MS 36067 ED-AgR. Órgão julgador: Segunda Turma. Relator (a) : Min. RICARDO LEWANDOWSKI. Julgamento: 18/10/2019.
Ementa: AGRAVO REGIMENTAL EM RECLAMAÇÃO. TRIBUNAL DE CONTAS DA UNIÃO. TOMADA DE CONTA ESPECIAL. PRESCRIÇÃO DA PRETENSÃO PUNITIVA. RECONHECIDA EM DECISÃO DO SUPREMO TRIBUNAL FEDERAL. PRESCRITIBILIDADE DO RESSARCIMENTO AO ERÁRIO FUNDADA EM DECISÃO DE TRIBUNAL DE CONTAS. AÇÃO DE IMPROBIDADE ADMINISTRATIVA COM PEDIDO DE RESSARCIMENTO JÁ EM CURSO. AGRAVO REGIMENTAL A QUE SE NEGA PROVIMENTO. I - O acórdão do TCU determinou a formação de processo administrativo para avaliarem, efetivamente, a eventual responsabilização do agravado para o ressarcimento do dano ao erário, contrariando, assim, autoridade desta Corte no MS 35.512/DF, uma vez que houve a concessão da segurança para declarar a ocorrência da prescrição da pretensão punitiva do TCU em relação às infrações imputadas a ele, destacando-se que a União poderia perseguir os valores referentes ao ressarcimento dos danos na esfera judicial. II - Agravo regimental a que se nega provimento. (Rcl 39497 AgR. Órgão julgador: Segunda Turma. Relator (a) : Min. RICARDO LEWANDOWSKI. Julgamento: 10/10/2020) .
Ementa: MANDADO DE SEGURANÇA. DIREITO ADMINISTRATIVO. TRIBUNAL DE CONTAS DA UNIÃO. SERVIDOR DA SECRETARIA DE SAÚDE DO ESTADO DO ACRE. FISCALIZAÇÃO OMISSA E DEFICIENTE NA EXECUÇÃO DE DOIS CONVÊNIOS FIRMADOS ENTRE A SECRETARIA ESTADUAL E O MINISTÉRIO DA SAÚDE. APLICAÇÃO DE MULTA. ARTS. 28, II, E 58, II, DA LEI 8.443/1992. ART. 268, II, DO REGIMENTO INTERNO DO TCU. PRESCRIÇÃO DA PRETENSÃO SANCIONATÓRIA. OCORRÊNCIA. APLICAÇÃO DA LEI 9.873/1999. PRECEDENTES DESTE STF. MEDIDA LIMINAR DEFERIDA E RATIFICADA NO EXAME DE MÉRITO. SEGURANÇA CONCEDIDA PARA AFASTAR A MULTA APLICADA. 1. A prescrição da pretensão punitiva do TCU é regulada pela Lei 9.873/1999, descabendo a aplicação do prazo decenal previsto na legislação civil (art. 205 do Código Civil) . Ao revés, incide o prazo quinquenal previsto na Lei 9.873/1999 (MS 32201, Rel. Min. Roberto Barroso, PRIMEIRA TURMA, DJe 7/8/2017; MS 35.512-AgR, Rel. Min. Ricardo Lewandowski, SEGUNDA TURMA, DJe 21/6/2019) . 2. In casu, na linha do parecer apresentado pelo Ministério Público Federal e da decisão liminar de minha lavra, é inequívoca a superação do prazo prescricional quinquenal. Os ilícitos apontados pela Corte de Contas ocorreram em julho de 2006, tendo o processo de auditoria sido instaurado em 9/10/2006. A ordem de citação do responsável para a audiência, por sua vez, ocorreu em 25/6/2007. Entretanto, a decisão condenatória recorrível foi exarada somente em 31/5/2016, data da prolação do Acórdão 3513/2016-TCU-Primeira Câmara. 3. Ex positis, CONCEDO A SEGURANÇA unicamente para afastar a sanção de multa aplicada ao impetrante, nos autos da Tomada de Contas Processo 023.288/2006-0, máxime da ocorrência de prescrição da pretensão punitiva do Tribunal de Contas da União. MS 35940. (Órgão julgador: Primeira Turma. Relator (a) : Min. LUIZ FUX. Julgamento: 16/06/2020) .
Essa orientação também foi seguida nas seguintes decisões monocráticas: MS 36.127-MC/DF e MS 35.940-MC/DF, Rel. Min. Luiz Fux; MS 35.294, MS 35.539/DF e MS 35.971-TP/DF, Rel. Min. Marco Aurélio; MS 34.256 MC/DF, MS 36.054-MC e MS 36.067-MC/DF, Rel. Min. Ricardo Lewandowski.
Portanto, observa-se que o Supremo Tribunal Federal tem se pronunciado no sentido de reconhecer não só a aplicação da prescrição quinquenal com fulcro na interpretação da Lei 9.873/1999, mas também a incidência dos marcos interruptivos do prazo prescricional consignados na referida lei, tantas vezes quanto presentes os suportes fáticos (MS 32201, Relator: Min. Roberto Barroso) .
Essa orientação também foi seguida nas seguintes decisões monocráticas: MS 36.054, MS 34.256-MC, MS 35.512 e MS 36.067-MC, todos de relatoria do Min. Ricardo Lewandowski; MS 35.294, MS 35.539 e MS 35.971-TP, todos de relatoria do Min. Marco Aurélio; MS 32.201, Rel. Min. Roberto Barroso, e MS 36.127-MC e MS 35.940-MC, Min. Luiz Fux.
Em relação ao termo inicial da contagem do prazo prescricional, o 'caput' do art. 1º da Lei 9.873/1999 oferece solução que não destoa do modelo adotado pelo TCU no incidente de uniformização de jurisprudência, em que se examinou a prescrição da pretensão punitiva, nos termos do Acórdão 1441/2016-TCU-Plenário (Rel. Min. Benjamin Zymler) , com a adição da particularidade de explicitar o caso de infrações permanentes ou continuadas:
a) Regra geral: 'data da prática do ato'  (o que equivale a 'ocorrência da irregularidade sancionada') ;
b) Regra especial: 'no caso de infração permanente ou continuada, do dia em que tiver cessado'.
Por seu turno, a Lei 9.873/1999, em seu art. 2º, estabelece as causas interruptivas da prescrição punitiva, consoante abaixo transcrito, já na redação conferida pela Lei 11.941/2009:
Art. 2º Interrompe-se a prescrição da ação punitiva:
I - pela notificação ou citação do indiciado ou acusado, inclusive por meio de edital;
II - por qualquer ato inequívoco, que importe apuração do fato;
III - pela decisão condenatória recorrível;
IV - por qualquer ato inequívoco que importe em manifestação expressa de tentativa de solução conciliatória no âmbito interno da administração pública federal.
Por sua vez, o quadro a seguir indica alguns eventos processuais, ocorridos no curso de uma TCE (fase interna e externa) - instaurada em razão de irregularidades na aplicação de recursos da União transferidos a entes subnacionais - que poderiam ser enquadrados nas causas de interrupção da prescrição acima apontadas, sem prejuízo, é claro, de outras ocorrências fáticas elegíveis como marco interruptivo, a depender da forma de proceder de cada entidade ou órgão tomador de contas.
	I - pela notificação ou citação do indiciado ou acusado, inclusive por meio de edital;
	 (i) notificação no âmbito do procedimento administrativo de ressarcimento previamente à instauração da TCE;
 (ii) notificação efetuada pelo órgão tomador de contas acerca da instauração da TCE;
 (iii) citação efetuada pelo TCU.
*Data da ciência da notificação ou citação pelos responsáveis ou de publicação do edital no DOU.

	II - por qualquer ato inequívoco, que importe apuração do fato;
* procedimento que evidencie a apuração dos fatos irregulares, com o objetivo quantificar o dano e identificar possíveis responsáveis.
	 (i) relatório de sindicância ou PAD;
 (ii) relatório de apuração de irregularidades referente ao processo administrativo prévio à instauração da TCE;
 (iii) relatórios de fiscalização, pareceres, despachos, informações e memorandos relacionados à apuração dos fatos irregulares;
 (iv) relatório do tomador de contas;
 (v) relatório do controle interno; 
 (vi) termo de instauração ou designação de instauração da TCE;
 (vii) autuação da TCE no TCU; entre outras causas.
*Há quem inclua nesse grupo diligências que comprovam providências do responsável sobre as irregularidades investigadas.

	III - pela decisão condenatória recorrível.
	 (i) Verifica-se apenas no âmbito do TCU com a data da prolação do acórdão condenatório recorrível.

	IV - por qualquer ato inequívoco que importe em manifestação expressa de tentativa de solução conciliatória no âmbito interno da administração pública federal.
	 (i) pedido de parcelamento;
 (ii) pagamento parcial do débito;
 (iii) qualquer manifestação do responsável que demonstre claramente a sua intenção de recolher o débito.

Bem se vê, portanto, que haveria uma multiplicidade de causas de interrupção da prescrição, conforme se depreende do art. 2º da Lei 9.873/1999. Tal exegese encontra respaldo em precedentes do STF, a exemplo do que se decidiu no julgamento do MS 36067 (Rel. Min. Ricardo Lewandowski) , com destaque para trecho do voto em que o Relator reconhece cinco causas de interrupção da prescrição, in verbis:
 (...) Assim, faz-se necessário levar em consideração que, apesar de os fatos objeto da apuração conduzida pela Corte de Contas remontarem aos anos de 1999 e 2000, período no qual o impetrante era Secretário de Saúde municipal, o Tribunal de Contas da União deu prosseguimento à tomada de contas especial por ter constatado a ocorrência de 5 causas interruptivas da prescrição, a saber: a) relatório de auditoria em conjunto realizada pelo Denasus e pela Secretaria Federal de Controle, lavrado em 06/07/2001, sendo este, certamente, um ato inequívoco que importou a apuração do fato (art. 2º, II, da Lei n. 9.873/1999) ; b) instauração de Tomada de Contas Especial pelo FNS, ocorrida em 05/10/2005, sendo este também, certamente, um ato inequívoco que importou a apuração do fato  (art. 2º, II, da Lei n. 9.873/1999) ; c) a autuação da presente Tomada de Contas Especial no âmbito do Tribunal de Contas da União, ocorrida em 12/08/2008, sendo este também, certamente, um ato inequívoco que importou a apuração do fato  (art. 2º, II, da Lei n. 9.873/1999) ; d) o ato que ordenou a citação do responsável, ora impetrante, ocorrida em 12/07/2010 (art. 2º, I, da Lei n. 9.873/1999) ; e) o exercício do poder punitivo ocorrido em 20/06/2012, data da prolação do Acórdão 1563/2012-TCU-Plenário (art. 2º, III, da Lei n. 9.873/1999) .
No caso concreto, constam seis documentos que se encaixam nas previsões da Lei 9873/1999, art. 2º, conforme tabela abaixo:
Tabela 4 - Causas de Interrupção da Prescrição (Lei 9873/1999) 
	Documento
	Enquadramento Lei 9873/1999, art. 2º
	Data
	Referência

	Relatório de Demandas Especiais (CGU) 
	Inciso II - apuração dos fatos
	12/5/2010
	peça 62, p. 35-41

	Ofício 8272
	Inciso I - notificação
	26/7/2011
	peça 3, p. 230

	Formulário para Proposta de TCE
	Inciso II - apuração dos fatos
	3/5/2012
	peça 3, p. 240

	Edital 003/2016
	Inciso I - notificação
	19/2/2016
	peça 3, p. 304-305

	Edital 026/2018
	Inciso I - notificação
	10/1/2018
	peça 3, p. 429-430

	Instrução da TCE (citações) 
	Inciso II - apuração dos fatos
	19/6/2019
	peça 19

Fonte: elaboração própria
Por todo o exposto, resta evidenciado que não está demonstrada, à luz da tese do STF, a prescrição da pretensão punitiva da Administração no caso concreto, nem a prescrição da pretensão ressarcitória, prevalecendo o cabimento de eventual responsabilização, a constituição do dano e a obrigação de ressarcir.
Quanto ao segundo ponto levantado pela responsável, no sentido de jamais ter exercido qualquer atividade na gestão dos recursos inquinados, nem mesmo tendo assinado termo de posse no cargo a ela atribuído, cabe aproveitar a análise realizada no âmbito do TC Processo 033.709/2018-1, materializada no Acórdão 8496/2020-TCU-Segunda Câmara, relatado pela Ministra Ana Arraes, para acolher as alegações de defesa e afastar a responsabilidade da Sra. Créa Antônia de Almeida Faria. Estes foram os motivos que levaram ao acolhimento, naquela decisão:
20.1.2. Para comprovar que não tinha mais ligação com a entidade, à época dos fatos, a defendente apresenta cópia de carta de renúncia, que, por si só, não poderia ser acolhida, visto que não há nenhum elemento na mesma, como um recibo ou carimbo de protocolo, por exemplo, que comprove que seja original ou que tenha sido de fato entregue à entidade e em que data.
20.1.3. Não obstante, há que se concordar com a defendente quanto à ausência de assinatura sua sendo empossada no cargo de Diretora Administrativa e Financeira. Também não há sua firma em nenhum dos documentos apresentados a título de prestação de contas. Tais fatos, no entanto, poderiam configurar-se como omissão da responsável, no exercício das competências, estipuladas no Estatuto da Fubra, assim como analisamos anteriormente, no caso de Ronaldo do Monte Rosa.
20.1.5. Ocorre que no caso desta defendente, ao compulsar o inteiro teor do Relatório de Demandas Especiais 00190.014992/2008-28-F, da CGU, apresentado na defesa do Diretor Presidente, foi possível identificar relação dos dirigentes da Fubra, desde 30/6/1999. Na referida relação, não consta o nome da defendente, mas sim de Clodoaldo Rodrigues da Costa Júnior como sendo o Diretor Administrativo e Financeiro a partir da data de 11/12/2006. Tal evidência, aliada à carta apresentada e ao fato de inexistir qualquer assinatura da responsável nos documentos apresentados a título de prestação de contas, podem ser considerados suficientes para demonstrar a ilegitimidade passiva da responsável.
Tal entendimento está fundamentado nas exigências que o Tribunal elenca na responsabilização de gestores, determinando que estejam presentes três pressupostos específicos e interdependentes, a saber: ato ilícito, conduta dolosa ou culposa, e nexo causal entre a conduta e o dano causado. Assim é o entendimento constante do enunciado do Acórdão 2781/2016-TCU-Plenário, Relator: BENJAMIN ZYMLER, com o seguinte teor:
No âmbito dos processos do TCU, a responsabilidade dos administradores de recursos públicos, com base no art. 70, parágrafo único, da Constituição Federal, é de natureza subjetiva, seguindo a regra geral da responsabilidade civil. Portanto, são exigidos, simultaneamente, três pressupostos para a responsabilização do gestor: i) ato ilícito na gestão dos recursos públicos; ii) conduta dolosa ou culposa; iii) nexo de causalidade entre o dano e o comportamento do agente. Deve ser verificada, ainda, a ocorrência de eventual excludente de culpabilidade, tal como inexigibilidade de conduta diversa ou ausência de potencial conhecimento da ilicitude.
Militam na mesma seara os Acórdão 2420/2015-TCU-Plenário, Relator: BENJAMIN ZYMLER; 1501/2018-TCU-Primeira Câmara, Relator: BENJAMIN ZYMLER; 1205/2009-TCU-Plenário, Relator: BENJAMIN ZYMLER; 6188/2015-Primeira Câmara, Relator: AUGUSTO SHERMAN, dentre outros.
Como no caso concreto não foi possível atribuir conduta culposa ou dolosa à responsável e, por consequência, não se estabelece o nexo causal entre a conduta e o eventual dano ao erário, resta prejudicada a responsabilização e cabe acolher as alegações de defesa e excluir o nome da Sra. Créa Antônia de Almeida Faria do rol de responsáveis desta TCE.
Da revelia do Sr. Aiporê Rodrigues de Moraes
No caso vertente, a primeira tentativa de citação do responsável foi levada a efeito com utilização do Ofício 4649/2019-TCU/Secex-TCE, de 25/6/2019 (peça 28) , enviado ao endereço informado na base de dados da Receita Federal e devolvido em 11/7/2019, com a informação de 'Mudou-se' (peça 37) , sendo realizadas novas pesquisas de endereços viáveis e repetida a citação pelos documentos listados na tabela abaixo:
Tabela 5 - Comunicações Encaminhadas a Aiporê Rodrigues de Moraes
	Destinatário/Responsável
	Número do Ofício/Comunicação
	Data de Expedição
	Localização no Processo
	Data da Ciência
	Localização no Processo

	Aiporê Rodrigues de Moraes
	9713/2019-TCU/Secex-TCE
	23/10/2019
	peça 51
	6/11/2019
	peça 58

	Aiporê Rodrigues de Moraes
	9714/2019-TCU/Secex-TCE
	23/10/2019
	peça 52
	6/11/2019
	peça 56

	Aiporê Rodrigues de Moraes
	9715/2019-TCU/Secex-TCE
	23/10/2019
	peça 53
	6/11/2019
	peça 59

	Aiporê Rodrigues de Moraes
	9716/2019-TCU/Secex-TCE
	23/10/2019
	peça 54
	7/11/2019
	peça 60

	Aiporê Rodrigues de Moraes
	9717/2019-TCU/Secex-TCE
	23/10/2019
	peça 55
	Devolvido
	peça 57

Fonte: elaboração própria
Regularmente citado, conforme demonstrado acima, o responsável não compareceu aos autos, configurando-se os efeitos da revelia prevista no art. 12 da Lei 8.443/1992.
Nos processos do TCU, a revelia não leva à presunção de que seriam verdadeiras todas as imputações levantadas contra os responsáveis, diferentemente do que ocorre no processo civil, em que a revelia do réu opera a presunção da verdade dos fatos narrados pelo autor (Acórdão 1009/2018-TCU-Plenário, Relator: BRUNO DANTAS; 2369/2013 - TCU - Plenário, Relator: BENJAMIN ZYMLER e 2449/2013 - TCU - Plenário, Relator: BENJAMIN ZYMLER) . Dessa forma, a avaliação da responsabilidade do agente não pode prescindir da prova existente no processo ou para ele carreada. 
Ao não apresentar sua defesa, o responsável deixou de produzir prova da regular aplicação dos recursos sob sua responsabilidade, em afronta às normas que impõem aos gestores públicos a obrigação legal de, sempre que demandados pelos órgãos de controle, apresentar os documentos que demonstrem a correta utilização das verbas públicas, a exemplo do contido no art. 93 do Decreto-Lei 200/1967: 'Quem quer que utilize dinheiros públicos terá de justificar seu bom e regular emprego na conformidade das leis, regulamentos e normas emanadas das autoridades administrativas competentes.' 
Mesmo as alegações de defesa não sendo apresentadas, considerando o princípio da verdade real que rege esta Corte, procurou-se buscar, em manifestações do responsável na fase interna desta Tomada de Contas Especial, se havia algum argumento que pudesse ser aproveitado a seu favor. Contudo, tal providência mostrou-se infrutífera.
Em se tratando de processo em que a parte interessada não se manifestou acerca das irregularidades imputadas, não há elementos para que se possa efetivamente aferir e reconhecer a ocorrência de boa-fé na conduta do responsável, podendo este Tribunal, desde logo, proferir o julgamento de mérito pela irregularidade das contas, conforme os termos dos §§ 2º e 6º do art. 202 do Regimento Interno do TCU. (Acórdão 2064/2011-TCU-Primeira Câmara (relator: Ubiratan Aguiar) , 6.182/2011-TCU-1ª Câmara (relator: Weber de Oliveira) , 4.072/2010-TCU-1ª Câmara (Relator: Valmir Campelo) , 1.189/2009-TCU-1ª Câmara (Relator: Marcos Bemquerer) , 731/2008-TCU-Plenário (Relator: Aroldo Cedraz) .
Dessa forma, o Sr. Aiporê Rodrigues de Moraes (CPF XXX.451.561-XX) deve ser considerado revel, nos termos do art. 12, §3º, da Lei 8.443/1992, devendo as contas serem julgadas irregulares, condenando-a ao débito apurado e aplicando-lhe a multa prevista no art. 57 da Lei 8.443/1992.
Da validade das notificações:
Preliminarmente, cumpre tecer breves considerações sobre a forma como são realizadas as comunicações processuais no TCU. A esse respeito, destacam-se o art. 179, do Regimento Interno do TCU (Resolução 155, de 4/12/2002) e o art. 4º, inciso III, § 1º, da Resolução TCU 170, de 30 de junho de 2004, in verbis:
Art. 179. A citação, a audiência ou a notificação, bem como a comunicação de diligência, farse-ão:
I - mediante ciência da parte, efetivada por servidor designado, por meio eletrônico, fac-símile, telegrama ou qualquer outra forma, desde que fique confirmada inequivocamente a entrega da comunicação ao destinatário;
II - mediante carta registrada, com aviso de recebimento que comprove a entrega no endereço do destinatário;
III - por edital publicado no Diário Oficial da União, quando o seu destinatário não for localizado
 (...) 
Art. 3º As comunicações serão dirigidas ao responsável, ou ao interessado, ou ao dirigente de órgão ou entidade, ou ao representante legal ou ao procurador constituído nos autos, com poderes expressos no mandato para esse fim, por meio de:
I - correio eletrônico, fac-símile ou telegrama;
II - servidor designado;
III - carta registrada, com aviso de recebimento;
IV - edital publicado no Diário Oficial da União, quando o seu destinatário não for localizado, nas hipóteses em que seja necessário o exercício de defesa.
Art. 4º. Consideram-se entregues as comunicações:
I - efetivadas conforme disposto nos incisos I e II do artigo anterior, mediante confirmação da ciência do destinatário;
II - realizadas na forma prevista no inciso III do artigo anterior, com o retorno do aviso de recebimento, entregue comprovadamente no endereço do destinatário;
III - na data de publicação do edital no Diário Oficial da União, quando realizadas na forma prevista no inciso IV do artigo anterior.
§ 1º O endereço do destinatário deverá ser previamente confirmado mediante consulta aos sistemas disponíveis ao Tribunal ou a outros meios de informação, a qual deverá ser juntada ao respectivo processo.
 (...) 
Bem se vê, portanto, que a validade da citação via postal não depende de que o aviso de recebimento seja assinado pelo próprio destinatário da comunicação, o que dispensa, no caso em tela, a entrega do AR em 'mãos próprias'. A exigência da norma é no sentido de o Tribunal verificar se a correspondência foi entregue no endereço correto, residindo aqui a necessidade de certeza inequívoca. 
Não é outra a orientação da jurisprudência do TCU, conforme se verifica dos julgados a seguir transcritos:
São válidas as comunicações processuais entregues, mediante carta registrada, no endereço correto do responsável, não havendo necessidade de que o recebimento seja feito por ele próprio (Acórdão 3648/2013-TCU-Segunda Câmara, Relator Ministro JOSÉ JORGE) ;
É prescindível a entrega pessoal das comunicações pelo TCU, razão pela qual não há necessidade de que o aviso de recebimento seja assinado pelo próprio destinatário. Entregandose a correspondência no endereço correto do destinatário, presume-se o recebimento da citação. (Acórdão 1019/2008-TCU-Plenário, Relator Ministro BENJAMIN ZYMLER) ;
As comunicações do TCU, inclusive as citações, deverão ser realizadas mediante Aviso de Recebimento - AR, via Empresa Brasileira de Correios e Telégrafos, bastando para sua validade que se demonstre que a correspondência foi entregue no endereço correto. (Acórdão 1526/2007-TCU-Plenário, Relator Ministro AROLDO CEDRAZ) .
A validade do critério de comunicação processual do TCU foi referendada pelo Supremo Tribunal Federal, nos termos do julgamento do MS-AgR 25.816/DF, por meio do qual se afirmou a desnecessidade da ciência pessoal do interessado, entendendo-se suficiente a comprovação da entrega do 'AR' no endereço do destinatário:
Ementa: agravo regimental. Mandado de segurança. Desnecessidade de intimação pessoal das decisões do tribunal de contas da união. art. 179 do regimento interno do TCU. Intimação do ato impugnado por carta registrada, iniciado o prazo do art. 18 da lei nº 1.533/51 da data constante do aviso de recebimento. Decadência reconhecida. Agravo improvido.
O envio de carta registrada com aviso de recebimento está expressamente enumerado entre os meios de comunicação de que dispõe o Tribunal de Contas da União para proceder às suas intimações.
O inciso II do art. 179 do Regimento Interno do TCU é claro ao exigir apenas a comprovação da entrega no endereço do destinatário, bastando o aviso de recebimento simples. 
Ajustes na Quantificação do Débito
Primeiramente cabe relembrar que os débitos foram ajustados pelo Pronunciamento da então Sec-TCE/D5 (peça 20) , deixando de acatar alguns dos débitos listados na instrução que sugeriu a citação dos responsáveis (peça 19) .
Pelas análises perpetradas nesta instrução de mérito, foram afastados os débitos relativos à contrapartida (parágrafo 40 e seguintes, desta) , bem como foi afastada a responsabilidade da FGI/Fubra pela extinção da entidade e da FUB/UnB pelo decurso de mais de dez anos entre o fato gerador e a notificação válida no processo (parágrafo 63 e seguintes) .
O entendimento citado ao final do parágrafo precedente foi aproveitado para afastar a responsabilidade dos servidores Clodoaldo Rodrigues da Costa Junior e Maria Heldaiva Bezerra Pinheiro, uma vez que, segundo informações do parágrafo 15 e seguintes, desta, o período de gestão de ambos se encerrou em 21/12/2006 e, tendo em vista que a notificação expressa na Tabela 3, acima, foi entregue apenas em 12/6/2017, resta caracterizado o decurso de mais de dez anos entre o fato gerador do débito imputado e a notificação válida no processo.
Também restou afastada a responsabilidade da Sra. Créa Antônia de Almeida Faria, uma vez que não foi possível atribuir conduta culposa ou dolosa à responsável e, por consequência, não se estabelece o nexo causal entre a conduta e o eventual dano ao erário, restando prejudicada sua responsabilização (parágrafos 92 e seguintes) .
Portanto, considerando inda a proposta de arquivamento dos autos em relação à FUB/UnB, restaram apenas os débitos atribuíveis ao Sr. Aiporê Rodrigues de Moraes, que, regularmente citado, não compareceu aos autos, cabendo considerá-lo revel, julgar irregulares suas contas e imputar-lhe débito com os seguintes valores:
	DATA DA OCORRÊNCIA
	 VALOR ORIGINAL R$ 
	 D/C 

	28/6/2007
	4.980,00
	 D 

	17/10/2007
	2.400,00
	 D 

	14/12/2007
	4.129,23
	 D 

Valor atualizado (com juros) até 8/7/2021: R$ 37.397,75.
CONCLUSÃO
Para recordar, trata-se de TCE instaurada pela Finep, em desfavor da FGI/Fubra e ex-servidores da instituição, em face da impugnação parcial das despesas relativas aos recursos repassados pela Finep à extinta FGI/Fubra, no âmbito do Convênio 920/2003, Siafi 511130, para criação e manutenção do 'Núcleo de Supercomputação para Simulação de Sistemas Complexos'.
Diante de todas as análises até aqui desenvolvidas, devem ser arquivadas as contas, por risco de prejuízo ao contraditório e ampla defesa, nos termos do art. 6º da IN-TCU 71/2012, relativamente aos seguintes responsáveis: Clodoaldo Rodrigues da Costa Junior (CPF XXX.469.411-XX) ; Maria Heldaiva Bezerra Pinheiro (CPF XXX.781.761-XX) e Fundação Universidade de Brasília - FUB/UnB (CNPJ 00.038.174/0001-43) .
Cabe, ainda, acatar as alegações de defesa apresentadas pela Sra. Créa Antônia de Almeida Faria (CPF XXX.298.571-XX) , diante da inexistência de nexo causal entre conduta sua e a caracterização do dano ao erário, devendo ter seu nome excluído do rol de responsáveis desta TCE.
Finalmente, o Sr. Aiporê Rodrigues de Moraes deve ser declarado revel para todos os fins e ter suas contas julgadas irregulares, com imputação de débito e aplicação de multa, em razão da não comprovação da boa e regular aplicação dos recursos repassados ao amparo do Convênio 920/2003, excluindo-se, porém, de sua dívida consignada na citação (item 13, retro) , a parcela de R$ 40.552,27, relativa à contrapartida não honrada pela FUB/UnB.
PROPOSTA DE ENCAMINHAMENTO
Diante de todo o exposto, submetem-se os autos à consideração superior, propondo
a) considerar revel o Sr. Aiporê Rodrigues de Moraes (CPF XXX.451.561-XX) , para todos os efeitos, dando-se prosseguimento ao processo, conforme art. 12, § 3º, da Lei 8.443/1992; 
b) com fundamento nos arts. 1º, inciso I, 16, inciso I, 17 e 23, inciso I, da Lei 8.443/1992 c/c os arts. 1º, inciso I, 207 e 214, inciso I, do Regimento Interno, acolher as alegações de defesa da Sra. Créa Antônia de Almeida Faria (CPF XXX.298.571-XX) , excluindo o nome da servidora do rol de responsáveis desta TCE;
c) com fundamento no art. 6º da IN-TCU 71/2012, arquivar a TCE relativamente aos seguintes responsáveis: Clodoaldo Rodrigues da Costa Junior (CPF XXX.469.411-XX) ; Maria Heldaiva Bezerra Pinheiro (CPF XXX.781.761-XX) e Fundação Universidade de Brasília - FUB/UnB (CNPJ 00.038.174/0001-43) , por ausência de pressupostos para o desenvolvimento válido e regular do processo, tendo em vista o decurso de mais de dez anos entre a ocorrência do fato gerador e a notificação válida no processo;
d) julgar irregulares, nos termos dos arts. 1º, inciso I, 16, inciso III, alíneas b e c, da Lei 8.443/1992, c/c os arts. 19 e 23, inciso III, da mesma Lei, as contas de Aiporê Rodrigues de Moraes (CPF XXX.451.561-XX) ,  condenando o responsável ao pagamento das importâncias a seguir especificadas, atualizadas monetariamente e acrescidas dos juros de mora, calculados a partir da data discriminada até a data da efetiva quitação do débito, fixando-lhe o prazo de quinze dias, para que comprove, perante o Tribunal, o recolhimento da referida quantia aos cofres da Financiadora de Estudos e Projetos - FINEP (CNPJ: 33.749.086/0001-09) , nos termos do art. 23, inciso III, alínea 'a', da citada lei, c/c o art. 214, inciso III, alínea 'a', do Regimento Interno do TCU.  
	Débitos relativos ao Sr. Aiporê Rodrigues de Moraes (CPF XXX.451.561-XX) :
	DATA DA OCORRÊNCIA
	 VALOR ORIGINAL R$ 
	D/C 

	28/6/2007
	4.980,00
	D 

	17/10/2007
	2.400,00
	D 

	14/12/2007
	4.129,23
	D 

Valor atualizado (com juros) até 8/7/2021: R$ 37.397,75.
e) autorizar, desde logo, a cobrança judicial da dívida, caso não atendida a notificação, na forma do disposto no art. 28, inciso II, da Lei 8.443/1992;
f) autorizar também, desde logo, se requerido, com fundamento no art. 26 da Lei 8.443, de 1992, c/c o art. 217, §§ 1º e 2º do Regimento Interno do TCU, o parcelamento da dívida em até 36 parcelas, incidindo, sobre cada parcela, corrigida monetariamente, os correspondentes acréscimos legais, fixando-lhe o prazo de quinze dias, a contar do recebimento da notificação, para comprovarem, perante o Tribunal, o recolhimento da primeira parcela, e de trinta dias, a contar da parcela anterior, para comprovar os recolhimentos das demais parcelas, devendo incidir, sobre cada valor mensal, atualizado monetariamente, os juros de mora devidos, no caso do débito, na forma prevista na legislação em vigor, alertando o responsável de que a falta de comprovação do recolhimento de qualquer parcela importará o vencimento antecipado do saldo devedor, nos termos do § 2º do art. 217 do Regimento Interno deste Tribunal; 
g) enviar cópia do Acórdão a ser prolatado, bem como do Relatório e do Voto que o fundamentarem à Procuradoria da República no Distrito Federal, nos termos do § 3º do art. 16 da Lei 8.443/1992, c/c o § 7º do art. 209 do Regimento Interno do TCU, para adoção das medidas cabíveis, informando que a presente deliberação, acompanhada do Relatório e do Voto que a fundamenta, está disponível para a consulta no endereço www.tcu.gov.br/acordaos, além de esclarecer que, caso requerido, o TCU poderá fornecer sem custos as correspondentes cópias, de forma impressa; e
h) enviar cópia do Acórdão que vier a ser proferido à Financiadora de Estudos e Projetos (Finep) e aos responsáveis, para ciência, informando que a presente deliberação, acompanhada do Relatório e do Voto que a fundamenta, está disponível para a consulta no endereço www.tcu.gov.br/acordaos, além de esclarecer que, caso requerido, o TCU poderá fornecer sem custos as correspondentes cópias, de forma impressa".
II - PARECER DO MP/TCU
5.	" (...) Em pareceres uniformes, a SecexTCE propõe acolher as alegações de defesa da Sra. Créa Antônia de Almeida Faria, excluindo-a do rol de responsáveis; arquivar o processo relativamente à FUB, ao Sr. Clodoaldo Rodrigues da Costa Junior e à Sra. Maria Heldaiva Bezerra Pinheiro e; julgar irregulares as contas do Sr. Aiporê Rodrigues de Moraes, condenando-o ao ressarcimento dos débitos oriundos de suas condutas, sem aplicação de multa, por terem se operado os efeitos da prescrição da pretensão punitiva.
No caso da Sra. Créa Antônia de Almeida Faria, declarou ter renunciado ao cargo de Diretora Administrativa e Financeira antes mesmo de assumi-lo, argumento acatado também no TC Processo 033.709/2018-1, em que foi proferido o Acórdão 8496/2020-TCU-Segunda Câmara. Assim, em harmonia com a referida decisão, cabe a adoção de medida semelhante nestes autos, com base nos mesmos fundamentos.
Quanto ao Sr. Clodoaldo Rodrigues da Costa Junior e à Sra. Maria Heldaiva Bezerra Pinheiro, a análise empreendida pela unidade técnica concluiu que entre a ocorrência dos fatos inquinados de irregularidade e a notificação dos responsáveis na fase interna da TCE, transcorreram mais de dez anos, o que autorizaria o arquivamento dos autos por ausência de pressuposto de desenvolvimento válido e regular.
Em relação à FUB, a o exame da SecexTCE coaduna-se com o entendimento sedimentado no Acórdão 8600/2021-TCU-Primeira Câmara, sendo oportuno transcrever trecho do voto condutor da referida decisão, da lavra do Exmo. Ministro Jorge Oliveira, tratando do assunto:
8. As alegações de defesa da FUB, por sua vez, devem ser acatadas. Aquela Fundação demonstrou que não geriu os recursos repassados e que, na condição de sucessora da FGI, não recebeu quaisquer ativos. Assim, sua eventual condenação em débito atingiria somente recursos da própria FUB, o que criaria a situação absurda de os gestores que praticaram irregularidades terem seus débitos quitados com recursos públicos do orçamento da UnB. 9. A FUB deve, portanto, ser excluída deste processo, desfecho esse, aliás, idêntico ao adotado nos Acórdão 2065/2014-TCU-Plenário (Relator o Ministro Raimundo Carreiro) e 4.729/2020 - 1ª Câmara (Relator o Ministro Walton Alencar Rodrigues) , ocasiões em que situação similar à dos autos foi enfrentada.
Desse modo, afigura-se adequada a medida proposta pela unidade técnica para o caso, dadas as semelhanças entre as circunstâncias em que a FUB foi chamada na qualidade de sucessora da FGI.
No que se refere ao Sr. Aiporê Rodrigues de Moraes, ante a sua revelia, deixou de prestar esclarecimentos quanto à aquisição de equipamentos não previstos originalmente no projeto, bem como em relação à ausência de licitação para contratação de serviços de terceiros. Nessa linha, caberia sua responsabilização e a exigência da devolução de valores históricos que, somados, totalizam R$ 11.509,23.
Entretanto, conforme se verifica dos nos elementos constantes dos autos, as irregularidades que ensejaram a instauração desta TCE ocorreram em 2006. Examinam-se, portanto, irregularidades cometidas há mais de dez anos, o que justifica, em meu sentir, que se apure a incidência da prescrição da pretensão de ressarcimento aos cofres públicos, sobretudo em face da evolução da jurisprudência do Supremo Tribunal Federal (STF) a respeito da matéria.
Registro que, em diversas oportunidades, ao promover minuciosa e detida análise do tema, defendi que a prescrição da pretensão de ressarcimento ao erário deve seguir as regras estabelecidas no Código Civil atualmente vigente. Cito, como exemplo, os pareceres emitidos nos autos do TC Processo 000.012/2020-3, da relatoria do Ministro Vital do Rêgo; do TC Processo 036.485/2019-5, da relatoria do Ministro-Substituto Marcos Bemquerer Costa; do TC Processo 020.232/2017-9, da relatoria do Ministro-Substituto Weder de Oliveira; do TC Processo 031.091/2013-0, da relatoria do Ministro Benjamin Zymler; do TC  Processo 004.030/2017-6, da relatoria do Ministro-Substituto André Carvalho; do TC Processo 029.107/2019-9, da relatoria do Ministro Raimundo Carreiro; do TC  Processo 006.359/2019-1, da relatoria do Ministro Augusto Nardes; do TC Processo 017.162/2007-1, da relatoria do Ministro Aroldo Cedraz; do TC Processo 035.278/2015-3, da relatoria do Ministro-Substituto Augusto Sherman Cavalcanti; do TC Processo 000.071/2020-0, da relatoria do Ministro Jorge Oliveira; do TC Processo 027.487/2017-2, da relatoria do Ministro Walton Alencar Rodrigues; e do TC Processo 018.978/2012-6, da relatoria do Ministro Bruno Dantas.
Nos pareceres lançados nos referidos processos, sustentei que, em razão de seu caráter genérico e da ausência de normas específicas que disciplinem o assunto, o art. 205 do Código Civil - que constitui a regra geral de prescrição - deve incidir, a priori, em todas as situações para as quais a lei não tenha estabelecido prazo inferior. As normas de direito civil, notadamente as insertas na parte geral do Código Civil, por sua abrangência e estofo em sólidos princípios de direito, devem orientar a aplicação do Direito em todos os ramos, quando não conflitantes com matérias especificamente reguladas. Assim, na inexistência de norma específica para a hipótese, entendo que devem incidir as regras da Lei 10.406/2002.
Compreendo, ademais, que a regra do art. 205 do Código Civil, conquanto inespecífica, é perfeitamente compatível com as normas que, desde muito, regem o procedimento de controle externo. E, neste passo, para que não se afronte a harmonia e o caráter sistêmico de suas normas, o Código Civil também pode e deve servir de parâmetro para o regramento de outras questões, como, por exemplo, e no que couber: as causas de suspensão previstas nos arts. 198 e 200; as causas interruptivas do art. 202, incisos I e VI; o recomeço da contagem do prazo estabelecido no art. 202, parágrafo único; a prescrição intercorrente prevista no art. 202, parágrafo único; os efeitos da interrupção efetuada contra devedor solidário, ex vi do art. 204, § 1º, in fine; o prazo geral de dez anos previsto no art. 205; e o dever de guarda de documentos de que trata o art. 1.194.
Ciente de que a egrégia Corte de Contas da União continua a adotar a tese da imprescritibilidade da pretensão de ressarcimento (v.g. Acórdão 5236/2020-TCU-Plenário, 11.839/2020-TCU-2ª Câmara, 18/2021-TCU-1ª Câmara e 120/2021-TCU-Plenário) , peço vênias para ratificar  o posicionamento externado nos pareceres acima referenciados, de que o exame da ocorrência da prescrição da pretensão de ressarcimento aos cofres públicos - instrumentalizada nos processos de contas que tramitam no TCU - deve ter como parâmetro o prazo geral de prescrição indicado no art. 205 da Lei 10.406/2002, contado a partir da data de ocorrência da irregularidade que deu origem ao débito, em consonância com o art. 189 da mesma lei.
Isso posto, passo ao exame da ocorrência da prescrição da pretensão de ressarcimento no caso concreto. Considerando que as regras aplicáveis à prescrição da pretensão punitiva, nos termos do Acórdão 1441/2016-TCU-Plenário, são as mesmas que ora proponho para a análise da prescrição da pretensão de ressarcimento ao erário; considerando que, in casu, as irregularidades que ensejaram a aplicação de sanção são as mesmas que deram causa à condenação em débito, assim como são as mesmas as causas interruptivas e demais variáveis; entendo cabível a análise em conjunto da ocorrência da prescrição para ambas pretensões.
Tendo tais balizas como parâmetro para o exame da matéria, concluo pela consumação da prescrição da pretensão de ressarcimento ao erário neste processo. As irregularidades que ensejaram o débito ocorreram em 2007, quando foram adquiridos os equipamentos desconformes com o projeto e realizada aquisição sem licitação, resultando em despesa superior ao valor previsto (peça 3, p. 233 e 487 e peça 71, p. 6) . Assim, o prazo prescricional de dez anos transcorreu sem que fosse interrompido pelo ato que autorizou as citações dos responsáveis - qual seja, o pronunciamento do titular da SecexTCE -, expedido em 25/6/2019 (peça 21) .
Por conseguinte, nos termos do art. 212 do RI/TCU, as presentes contas devem ser arquivadas, sem julgamento de mérito. Sem embargo, caso o Tribunal de Contas da União, numa análise perfunctória e não exauriente, entenda que as irregularidades guardam correspondência com quaisquer condutas tipificadas na Lei 8.429/1992, deve promover o encaminhamento do acórdão que vier a ser proferido ao Ministério Público Federal, para que adote as medidas que entender cabíveis.
Admitindo que o Tribunal não acolha a tese de prescrição por mim apresentada, em atenção ao parágrafo 2º do art. 62 do Regimento Interno do TCU, manifesto-me de acordo com o encaminhamento sugerido pela unidade técnica.
Diante do exposto, este membro do Ministério Público de Contas junto ao TCU propõe o arquivamento do presente processo, sem julgamento do mérito, nos termos do art. 212 do Regimento Interno do TCU (RI/TCU) , sem prejuízo de que, caso o Tribunal entenda pertinente, envie cópia do acórdão a ser prolatado, bem como do relatório e do voto que o fundamentarem, à Procuradoria da República no Distrito Federal".
	É o Relatório.

Danielle Salviano Barbosa, representando Fundação Universidade de Brasília; Luiz Carlos Braga de Figueiredo (16010/OAB-DF) e Breno Luiz Moreira Braga de Figueiredo (26.291/OAB-DF), representando Maria Heldaiva Bezerra Pinheiro; Guilherme Machado de Oliveira (43626/OAB-DF), Gabriel Machado de Oliveira (52626/OAB-DF) e outros, representando Créa Antônia de Almeida Faria.

Procurador Sérgio Ricardo Costa Caribé.

TOMADA DE CONTAS ESPECIAL. CONVÊNIO. DESENVOLVIMENTO DE INFRAESTRUTURA PARA GRUPO DE PESQUISA. IMPUGNAÇÃO PARCIAL DE DESPESAS NA PRESTAÇÃO DE CONTAS. CITAÇÃO DA INSTITUIÇÃO SUCESSORA DA ENTIDADE CONVENENTE E DE EX-DIRIGENTES. APRESENTAÇÃO DE ALEGAÇÕES DE DEFESA POR ALGUNS DOS CITADOS. REVELIA DE UM RESPONSÁVEL. AFASTAMENTO DO DÉBITO. FALHAS REMANESCENTES CLASSIFICÁVEIS COMO RESSALVA. EXCLUSÃO DA RESPONSABILIDADE DE UMA RESPONSÁVEL CITADA. CONTAS REGULARES COM RESSALVA PARA OS DEMAIS RESPONSÁVEIS. QUITAÇÃO.

TOMADA DE CONTAS ESPECIAL (TCE)

Secretaria de Controle Externo de Tomada de Contas Especial (SecexTCE).

Trata-se de Tomada de Contas Especial instaurada pela Financiadora de Estudos e Projetos (Finep) , em desfavor da Fundação de Gestão e Inovação (FGI) , antiga Fundação Universitária de Brasília (Fubra) , e dos Srs. Clodoaldo Rodrigues da Costa Junior, ex-Diretor-Presidente (31/03/2006 a 21/12/2006) , Maria Heldaiva Bezerra Pinheiro, ex-Diretora Administrativa e Financeira (14/06/2002 a 21/12/2006) , Aiporê Rodrigues de Moraes, ex-Diretor-Presidente (22/12/2006 a 17/12/2008) , e Créa Antônia de Almeida Faria, em face da impugnação parcial das despesas relativas aos recursos repassados no âmbito do Convênio 920/2003 (Siafi 511130) , que teve como objeto custear o plano de desenvolvimento da infraestrutura de criação de grupo de pesquisa intitulado "Núcleo de Supercomputação para Simulação de Sistemas Complexos".
2.	Segundo o plano de trabalho, as metas físicas da avença se constituíam na instalação de 33 computadores, instalação de rede gigabit ethernet e coordenação da implementação do núcleo de supercomputação e da pesquisa desenvolvida no grupo de sistemas complexos.
3.	O ajuste esteve vigente de 14/10/2004 a 14/12/2007, com prazo final para prestação de contas até 12/02/2008 e efetiva apresentação da documentação comprobatória à Finep em 18/02/2008.
4.	Os recursos conveniados foram transferidos à FGI/Fubra em duas parcelas, nos valores de R$ 72.840,00 e R$ 201.855,00, respectivamente em 22/10/2004 e 15/09/2005.
5.	Após a análise da prestação de contas, a Finep impugnou o valor original de R$ 61.976,72 em vista da aquisição de equipamentos não previstos no projeto, realização de despesas em data posterior ao prazo de vigência do convênio, ausência de comprovação de realização de procedimento licitatório, levando a contratação por preços superiores aos de mercado, e não aplicação dos recursos da contrapartida. Assim, esta TCE foi instaurada em 09/01/2018 com responsabilização da FGI/Fubra e de dirigentes da Entidade que atuaram na época dos fatos.
6.	A instrução preliminar elaborada pela SecexTCE considerou que, no montante devido, não deveria ser incluída a parcela de R$ 3.932,00 relativa a despesa realizada após a expiração do ajuste, pois o fato de a despesa ter sido debitada na conta específica em 20/12/2007 (6 dias após a vigência do convênio - 14/12/2007) não justificava a impugnação do gasto (peça 19) .
7.	Assim, este Tribunal realizou a citação dos responsáveis conforme especificado na tabela constante da peça 71, a seguir transcrita.
	Data
	Valor (R$) 
	Origem do débito
	Responsáveis solidários

	15/08/2006
	2.284,93
	Equipamentos adquiridos não previstos na Relação de Itens vigente para o projeto.
	Fundação Universidade de Brasília - FUB, Clodoaldo Rodrigues da Costa Junior e Maria Heldaiva Bezerra Pinheiro

	15/08/2006
	4.569,70
		
	28/06/2007
	4.980,00
	Equipamentos adquiridos não previstos na Relação de Itens vigente para o projeto.
	Fundação Universidade de Brasília - FUB, Aiporê Rodrigues de Moraes e Créa Antônia de Almeida Faria

	17/10/2007
	2.400,00
		
	14/12/2007
	4.129,23
	Superfaturamento decorrente de sobrepreço, devido à ausência de realização de procedimento licitatório para a despesa com serviços de terceiros/pessoa jurídica.
	
	14/12/2007
	40.552,27
	Não comprovação da aplicação de recursos da contrapartida no objeto do Convênio 920/2003
	
Valor atualizado do débito (sem juros) em 19/06/2019: R$ 114.192,80.
8.	Esclareça-se que a FGI/Fubra foi extinta por meio de processo judicial e que a Fundação Universidade de Brasília (FUB) a sucedeu, conforme disposto no estatuto da FGI.  
9.	Apresentaram alegações de defesa a Fundação Universidade de Brasília, o Sr. Clodoaldo Rodrigues da Costa Junior e a Sra. Créa Antônia de Almeida Faria. A Sra. Maria Heldaiva Bezerra Pinheiro solicitou dilação no prazo de resposta, porém não mais se manifestou. Igualmente, o Sr. Aiporê Rodrigues de Moraes manteve-se revel.
10.	Ao analisar as defesas, a unidade técnica entendeu que, no tocante à FUB, sua responsabilidade deveria ser afastada, diante do decurso de mais de dez anos entre os fatos geradores do dano (2006/2007) e a citação válida da Instituição (2019) , acarretando o risco de prejuízo ao contraditório e à ampla defesa. Consequentemente, foi proposto o arquivamento da TCE por ausência dos pressupostos para o desenvolvimento válido e regular do processo, com fundamento no art. 6º da IN-TCU 71/2012.  
11.	O mesmo encaminhamento foi proposto em relação ao Sr. Clodoaldo Rodrigues da Costa Junior e à Sra. Maria Heldaiva Bezerra Pinheiro, uma vez que o período de gestão de ambos se encerrou em 21/12/2006 e a notificação na fase interna foi entregue apenas em 12/6/2017.
12.	No que tange à Sra. Créa Antônia de Almeida Faria, a SecexTCE entendeu que ficou demonstrada a ausência de responsabilidade pelos débitos objeto de sua citação, já que estes referem-se ao exercício de 2007, ao passo que a responsável foi nomeada como Diretora Administrativa da FGI/Fubra, mas deixou a Entidade em 11/12/2006, antes de assumir a função, conforme constatado em processo conexo (TC Processo 033.709/2018-1, julgado pelo Acórdão 8496/2020-TCU-Segunda Câmara, Relatora Ministra Ana Arraes) . Por conseguinte, foi sugerida a exclusão do nome da Sra. Créa Antônia de Almeida Faria do rol de responsáveis.
13.	Com relação ao Sr. Aiporê Rodrigues de Moraes, a unidade técnica considerou que subsistia sua responsabilização, vez que ele foi o signatário da prestação de contas do convênio e foi notificado na fase interna. No entanto, a SecexTCE entendeu que a condenação deveria ficar restrita aos débitos nos valores de R$ 4.980,00 (equipamentos não previstos - 26/06/2007) , R$ 2.400,00 (equipamentos não previstos - 17/10/2007) e R$ 4.129,23 (ausência de licitação levando a sobrepreço em despesa com serviços - 14/12/2007) . O débito relativo à não comprovação de aplicação da contrapartida foi afastado tendo em vista que essa contrapartida tinha caráter não-financeiro e o termo de convênio não estabeleceu critérios objetivos para aferição. 
14.	A proposta de encaminhamento foi formulada no sentido do julgamento pela irregularidade das contas do Sr. Aiporê Rodrigues e sua condenação em débito segundo as parcelas já referidas, sem aplicação de multa em face da incidência da prescrição da pretensão punitiva.
15.	De sua vez, o MP/TCU defendeu que teria ocorrido também a prescrição da pretensão ressarcitória, motivo pelo qual propôs a aplicação do disposto no art. 212 do RI/TCU. Alternativamente, o Parquet se manifestou de acordo com as proposições da SecexTCE.
16.	Os elementos constantes dos autos levam-me a divergir parcialmente das propostas de encaminhamento até aqui elaboradas.
17.	Acolho a proposição de se excluir a Sra. Créa Antônia de Almeida Faria da relação processual, pois ela já não integrava os quadros da FGI/Fubra quando da realização das despesas cuja responsabilidade lhe foi atribuída.
18.	Também concordo com a insubsistência do débito relativo à não comprovação da aplicação da contrapartida não-financeira. Como bem assinalado pela instrução, o termo de convênio e o plano de trabalho não definiram os componentes dessa contrapartida, nem os critérios de comprovação (peça 03-fls. 106/118) . Igualmente, não foi exigida a indicação da mencionada contrapartida nos formulários de prestação de contas. Assim, não foram estabelecidos parâmetros objetivos para verificação da aplicação da contrapartida não-financeira, o que inviabilizou a comprovação por parte da Fundação convenente.
19.	Do mesmo modo, penso não ser cabível imputar débito no caso da aquisição de equipamentos não previstos na Relação de Itens vigente do projeto. 
20.	Segundo a relação patrimonial de bens anexa à prestação de contas e o respectivo relatório de análise da Finep, os equipamentos impugnados foram os seguintes (peça 03-fls. 158 e 339) :
	a) 01 switch console KVM triplite 8-port netdirec;
	b) 02 switches gigabit linksys SR 2024 24 portas 10/10;
	c) 01 ar condicionado Kameco;
	d) 05 nobreaks mod BMI 1204.
21.	Verifica-se, no relatório de fiscalização realizado pela empresa pública em 2005, a seguinte anotação do técnico encarregado da vistoria (peça 03 - fls. 136) :
	"A visita aconteceu no dia 11/05/2005, no período da tarde, onde foi verificada a não aquisição dos componentes que irão compor os 33 microcomputadores previstos para a RCPAD.
	Na ocasião foi-nos informado pelo coordenador substituto, Dr. Rafael Camargo, que a não aquisição ocorreu devido ao tempo decorrido entre a contratação e a liberação dos recursos, o que levou a uma defasagem dos componentes. Dado o caráter de pesquisa de ponta a que o projeto se propõe e, para solução desta defasagem, seria necessário a aquisição de componentes com configuração mais atualizada no mercado nacional ou no mercado internacional.
	(...) 
	Diante do fato observado, o coordenador foi instruído para que encaminhasse um pedido de substituição dos equipamentos, acompanhado de remanejamento financeiro."
22.	Em carta enviada à Finep em junho de 2007, a Gerente de Projetos da FGI/Fubra solicitou o remanejamento de recursos, com alteração de itens custeados, bem como autorização para utilização do saldo da aplicação financeira em equipamentos, materiais permanentes e outras rubricas (peça 03-fl. 137) . A lista com as alterações demonstra a exclusão de numerosos equipamentos, entre eles, 07 nobreaks, 08 switches de 8 portas, 2 switches de 24 portas e 01 ar condicionado, para que pudessem ser incluídos outros itens, como estações de trabalho e servidores (peça 03-fls. 138/140) .
23.	A partir dessa documentação, verifica-se que os itens impugnados haviam sido originalmente previstos no projeto e foram excluídos para que se efetivasse o remanejamento financeiro, seguindo orientação do fiscal da Finep. Na referida lista de exclusões, consta o registro de que o ar condicionado destinava-se a solucionar problemas de aquecimento dos computadores; que os no-breaks visavam à estabilização da rede elétrica; e, que os switches propiciariam a instalação de novos nós na rede. 
24.	Nesse contexto, pode-se concluir que os equipamentos tinham necessidade justificada e foram excluídos para possibilitar a aquisição de outros equipamentos com vistas a dirimir a defasagem tecnológica ocorrida. Ao mesmo tempo, pode-se inferir que, em algum momento posterior, houve disponibilidade financeira para reincluí-los, o que foi realizado, tendo em vista sua necessidade, porém não houve o encaminhamento de solicitação formal para que a Finep autorizasse essa nova alteração. 25.	Observa-se também que não há, nos relatórios elaborados pela Finep, anotação indicando que os mencionados equipamentos deixaram de ser entregues ou que não tenham sido utilizados no projeto (peça 03-fls. 337/340) .
26.	Além disso, ao analisar o Relatório Final enviado pela FGI/Fubra, a área operacional da financiadora emitiu parecer favorável à aprovação em face do atingimento dos objetivos avençados (peça 03-fls. 377/379 e 385) .
27.	Por conseguinte, entendo que ocorrência deva ensejar apenas ressalva quanto à falta de autorização da Finep para a reinclusão dos equipamentos no projeto, afastando-se o débito inicialmente apontado.
28.	Com relação ao superfaturamento por sobrepreço devido à ausência de realização de procedimento licitatório para contratar serviços de terceiros/pessoa jurídica, os relatórios de análise da Finep informam que o sobrepreço foi aferido por meio da comparação entre o valor previsto aprovado pela área operacional da Finep e o valor efetivamente despendido (peça 03-fls. 338/339 e 387/388) . No relatório contido na fl. 387 da peça 03, há também a informação de que a comparação foi feita com base no total da rubrica "outros serviços de terceiros/pessoa jurídica", em vez de se desmembrar a despesa item a item para realizar o confronto.   
29.	Nessas condições, há que se considerar frágeis os parâmetros de cálculo utilizados; a uma, porque não se referem a preços de mercado coletados à época da contratação e, sim, a valores que constaram de previsão submetida à financiadora; a duas, porque não se originaram da análise descriminada da despesa.
30.	Logo, não há como afirmar que ocorreu, de fato, sobrepreço, motivo pelo qual deve-se afastar o débito imputado. Por outro lado, resta não comprovada a realização dos procedimentos licitatórios relacionados à rubrica, falha que pode ser considerada como ressalva em vista da ausência de repercussão grave na execução da avença. 
31.	Diante do exposto, cabe julgar regulares com ressalva as contas da Fundação Universidade de Brasília e dos Srs. Clodoaldo Rodrigues da Costa Junior, Maria Heldaiva Bezerra Pinheiro e Aiporê Rodrigues de Moraes. Como já anotados anteriormente, a Sra. Créa Antônia de Almeida Faria deve ter seu nome excluído do rol de responsáveis.
	Feitas as considerações pertinentes ao caso, submeto a este Colegiado o Acórdão que ora apresento.
TCU, Sala das Sessões, em 15 de março de 2022.
AUGUSTO SHERMAN CAVALCANTI 
Relator